ACORDAO-COMPLETO-2387862

ACÓRDÃO 2879/2019 ATA 46/2019 - PLENÁRIO

VISTOS, relatados e discutidos estes autos que tratam de Representação, com pedido de medida cautelar, formulada pela empresa DFTI Comércio e Serviços de Informática Ltda (DFTI) sobre possíveis irregularidades ocorridas no Pregão Eletrônico 8/2018 (PE SRP 8/2018) sob a responsabilidade do Conselho Administrativo de Defesa Econômica (Cade) .
ACORDAM os Ministros do Tribunal de Contas da União, reunidos em Sessão Plenária, diante das razões expostas pelo Relator, em:
9.1. com fulcro nos arts. 235 e 237, inciso VII, do Regimento Interno deste Tribunal, c/c o art. 113, § 1º, da Lei 8.666/1993) e no art. 103, § 1º da Resolução-TCU 259/2014, conhecer da presente Representação para, no mérito, considera-la parcialmente procedente;
9.2. com fulcro no art. 276 do Regimento Interno do TCU, indeferir o pedido de adoção de medida cautelar requerido pela Representante;
9.3. com fundamento no art. 250, inciso II, do RI/TCU, determinar ao Conselho Administrativo de Defesa Econômica, que no prazo de sessenta dias, apresente a este Tribunal evidências que comprovem que foram adotadas as medidas mitigadoras dos riscos envolvidos na contratação a ser realizada decorrente do PE SRP 8/2018, conforme indicado no Ofício 7005/2019/DAP/Cade e na Nota Técnica 17/2019/CGTI/DAP/Cade, isto é, caso firme contrato relativo ao grupo 2 do PE SRP 8/2018, somente o faça relativamente aos itens 5, 6 e 7, e dentro dos limites de valores reduzidos apresentados pela empresa;
9.4 com base no art. 250, inciso III, do Regimento Interno do TCU, recomendar ao Conselho Administrativo de Defesa Econômica que:
9.4.1. quando da necessidade de realização de nova contratação de solução tecnológica que envolva elevada complexidade técnica, considere realizar a prova de conceito prevista no art. 12, §1º, da IN 1/2019/SGD/ME;
9.4.2. em futuras contratações que possam envolver remuneração baseada em Unidades de Serviços Técnicos (UST) ou similares, atente para a observância dos pressupostos estabelecidos no item 9.1.3 do Acórdão 2037/2019-TCU-Plenário (Relator: Ministro-Substituto Augusto Sherman) ;
9.5. indeferir o pedido de ingresso da representante como parte interessada do processo, com fulcro nos art. 144, §2º, c/c art. 146, § 2º, do Regimento Interno do TCU;
9.6. dar ciência do teor do presente Acórdão ao Conselho Administrativo de Defesa Econômica, à empresa Techbiz Forense Digital Ltda e à empresa DFTI Comércio e Serviços de Informática Ltda, informando que a presente deliberação, acompanhada do Relatório e do Voto que a fundamenta, está disponível no endereço www.tcu.gov.br/acordaos, além de esclarecer que, caso requerido, o TCU poderá fornecer sem custos as correspondentes cópias, de forma impressa.
9.7. arquivar os presentes autos, nos termos do art. 237, parágrafo único, c/c o art. 250, inciso I, do Regimento Interno do TCU.

Representação a respeito de possíveis ilegalidades ocorridas em pregão eletrônico que tem por objeto a contratação de soluções de gerenciamento de identidade, de acessos privilegiados e correlação de eventos.

Conselho Administrativo de Defesa Econômica.

3. Interessados/Responsáveis:
3.1. Interessado: Techbiz Forense Digital S.A. (05.757.597/0002-18).
3.2. Representante: DFTI Comércio e Serviços de Informática Ltda (CNPJ 09.650.283/0001-91)

13.1. Ministros presentes: José Mucio Monteiro (Presidente), Walton Alencar Rodrigues, Benjamin Zymler, Aroldo Cedraz, Raimundo Carreiro (Relator) e Ana Arraes.
13.2. Ministro-Substituto convocado: Augusto Sherman Cavalcanti.
13.3. Ministros-Substitutos presentes: Marcos Bemquerer Costa e André Luís de Carvalho.

ACORDAO-COMPLETO-2402804

Acórdão 1052/2020 - Plenário

RAIMUNDO CARREIRO

Transcrevo a seguir, nos termos do art. 1º, § 3º, inciso I, da Lei nº 8.443/92, a instrução de 5/9/2019, lavrada no âmbito da Secretaria de Fiscalização de Tecnologia da Informação (peça 90) , cujas conclusões contaram com a anuência do corpo diretivo daquela unidade técnica (peças 91 e 92) .
"Cuidam os autos de representação, com pedido de adoção de medida cautelar (peça 1) , formulada pela empresa DFTI Comércio e Serviços de Informática Ltda. (DFTI) , em 26/2/2019, a respeito de possíveis ilegalidades ocorridas no Pregão Eletrônico 8/2018 (PE SRP 8/2018) do Conselho Administrativo de Defesa Econômica (Cade) .
	O PE SRP 8/2018 (Processo SEI 08700.003102/2018-39, peça 5) tem por objeto a contratação de soluções de gerenciamento de identidade, gerenciamento de acessos privilegiados e correlação de eventos, dividido em três grupos, com critério de adjudicação de menor preço por grupo (peça 5) . Os grupos 1, 2 e 3 foram estimados em R$ 2.343.011,95, R$ 1.986.250,00 e R$ 3.649.102,00, respectivamente (peça 25, p. 35, item 12) .
	Em relação ao grupo 2, o qual foi objeto de representação da licitante, a empresa Techbiz Forense Digital Ltda. (Techbiz) , CNPJ 05.757.597/0002-18, foi declarada vencedora pelo lance de R$ 1.860.260,00, após as três primeiras empresas terem suas propostas recusadas, entre elas, a DFTI, 2ª colocada, com lance de R$ 1.482.250,00 (peça 6) . As duas propostas estão organizadas assim (peças 78 e 79) :
	Item
	Descrição
	Qtd.
	Valor Unit.
DFTI
	Valor Total
DFTI
	Valor Unit.
Techbiz
	Valor Total
Techbiz

	6
	Solução de gerenciamento de acessos privilegiados
	1000 dispositivos
	1.200,00
	1.200.000,00
	1.394,01
	1.394.010,00

	7
	Serviço de instalação e configuração
	1 serviço
	18.000,00
	18.000,00
	30.000,00
	30.000,00

	8
	Treinamento oficial
	5 pessoas
	3.500,00
	17.500,00
	5.000,00
	25.000,00

	9
	Serviço de customização
	1.645 UST
	150,00
	246.750,00
	250,00
	411.250,00

	Total
	1.482.250,00
	1.860.260,00

Por oportuno, convém relatar que, em 7/3/2019 e 8/3/2013, a Sefti realizou reuniões presenciais no TCU com os representantes do Cade e da DFTI, respectivamente (peças 32 e 33) .
HISTÓRICO 
A empresa DFTI ingressou com representação no TCU em 27/2/2019, requerendo a suspensão cautelar do PE SRP 8/2018 do Cade (peça 1) .
Em instrução preliminar concluída em 12/3/2019, a Sefti propôs conhecer da presente representação e realizar a oitiva prévia do Cade e da empresa declarada vencedora, Techbiz (peças 35-37) . O Ministro-Relator Raimundo Carreiro resolveu, em 21/3/2019, acolher a proposta da unidade técnica e determinou a oitiva das partes (peça 38) . Também indeferiu o ingresso da representante como parte interessada (peça 38, p. 3) .
A Sefti realizou a oitiva prévia do Cade por meio do Ofício 88/2019-TCU/Sefti de 26/3/2019 (peça 39) , e da Techbiz por meio do Ofício 95/2019-TCU/Sefti de 26/3/2019 (peça 40) .
O Cade apresentou sua primeira manifestação por meio do Ofício 2.178/2019/CGOFL/DAP/CADE (peça 43, p. 1) , no qual encaminhou a Nota Técnica 10/2019/CGTI/DAP/CADE (peça 43, p. 2-9) .
Em 12/4/2019, o CADE enviou o Ofício 2.515/2019/CGOFL/DAP/CADE (peça 46) , por meio do qual afirmou que desde a ciência da referida representação não prosseguiu com a formalização de quaisquer atos tendentes à formalização do contrato administrativo e que, em honra à prudência administrativa, considerava oportuno aguardar a decisão de mérito deste Tribunal.
Em 17/4/2019, tendo em vista a manifestação do Cade, a Sefti propôs indeferir o pedido de medida cautelar ante à ausência do requisito do periculum in mora (peças 49-50) . Além disso, a Sefti propôs diligenciar ao Cade para obtenção de evidências e documentação de suporte. Na sequência, em Despacho de 26/4/2019 (peça 52) , o Ministro-Relator indeferiu o pedido de medida cautelar e determinou a realização das diligências propostas. Determinou ainda que os responsáveis pelo PE 8/2018/CADE fossem alertados que o eventual prosseguimento dos atos decorrentes da referida licitação poderia sujeitar os respectivos agentes às sanções previstas na Lei 8.443/92 (peça 52, p. 4) .
Em 10/5/2019, por meio do Ofício 127/2019-TCU/Sefti de 30/4/2019 (peça 53) , foi reiterada a oitiva da empresa Techbiz. Em 17/5/2019, por meio do Ofício 0156/2019-TCU/Sefti, a unidade técnica diligenciou ao Cade para a obtenção de informações ausentes (peça 57) .
Em 24/5/2019 (peça 58) e 14/6/2019 (peça 65) , a empresa Techbiz e o Cade, solicitaram, respectivamente, a prorrogação de seus prazos ante à complexidade técnica da matéria em exame. A prorrogação pretendida pelo Cade foi deferida em 24/6/2019 (peça 66) pela Secretaria de Gestão de Processos (Seproc) , ante à delegação de competência que lhe foi conferida pelo Ministro-Relator.
O Cade apresentou nova manifestação por meio do Ofício 4209/2019/CGOFL/DAP/CADE (peça 67) , em que encaminhou a Nota Técnica 13/2019/CGTIIDAP/CADE (peça 68) . A empresa Techbiz apresentou sua manifestação em 9/7/2019 (peça 69) .
EXAME DE ADMISSIBILIDADE
A representação foi conhecida pelo Ministro-Relator Raimundo Carreiro em 22/3/2019 (peça 38, p. 2) .
EXAME TÉCNICO
Em resposta à oitiva e à diligência promovidas por esta Secretaria, por meio dos Ofícios (peças 39 e 57) , datados de 26/3/2019 e 23/5/2019, o Cade apresentou, tempestivamente, as informações e esclarecimentos constantes das peças 43 e 67/68, respectivamente.
Em função da oitiva promovida por esta Secretaria, por meio dos Ofícios (peças 40, 53, 56) , datados de 26/3/2019 e 15/5/2019 e 23/5/2019, verifica-se que, inicialmente, a comunicação do Ofício 95/2019 (peça 40) foi dirigida a endereço antigo da empresa Techbiz (peça 45) . O novo endereço foi registrado à peça 51. Após, a Secretaria de Gestão Processual dirigiu nova comunicação em 17/5/2019 à Techbiz por meio do Ofício 127/2019-TCU-Sefti (peça 53) , recebido pela empresa na mesma data. Em 24/5/2019, a Techbiz solicita prorrogação do prazo por quinze dias úteis (peça 58) . Em 24/6/2019, a Secretaria de Gestão de Processos emite Despacho de prorrogação de prazo (peça 66) atendendo a pedido feito pelo Cade em 13/6/2019 (peça 65) , porém não se manifestando quanto ao pedido da Techbiz. Enfim, em 9/7/2019, a empresa Techbiz apresenta a resposta (peça 69) ao Ofício 127/2019-TCU-Sefti. Ocorre que, além de não ter havido manifestação das secretarias do Tribunal acerca do pedido de prorrogação de prazo interposto pela Techbiz em 24/5/2019, o prazo extrapolou a prorrogação solicitada de quinze dias úteis. Portanto, intempestivos os esclarecimentos prestados pela empresa.  
Resposta do CADE - manifestação inicial (peça 43, p. 2) 
Inicialmente, o CADE alega em sua manifestação que:
os itens da representação foram apresentados em sede de recurso pela empresa DFTI contra a aceitação da proposta enviada pela Techbiz;
os itens são reedições do que já havia sido apresentado em âmbito administrativo, com fundamentações rasas e protelatórias;
a empresa (DFTI) não tem domínio sobre a leitura e interpretação de documentações técnicas acerca das tecnologias empregadas;
não é caso isolado a intenção da empresa DFTI em atuar de maneira abusiva, seja perante o TCU por meio do direito de representação, seja perante o Cade, por meio dos instrumentos previstos na Lei 8.666/93;
o produto ofertado pela empresa DFTI, embora seja oriundo de um lance de valor inferior (R$ 1.482.250,00) , não atende à especificação técnica do processo licitatório, não atentando contra o princípio da economicidade;
a empresa tentou de maneira frustrada induzir a equipe de planejamento da licitação a alterar especificações técnicas e cláusulas do atestado de capacidade técnica, as quais poderiam vir a limitar a competição.
Resposta da Techbiz - manifestação inicial (peça 69, p. 3-14) 
A representada inicia sua manifestação sustentando a tese de que a representante DFTI teria apresentado fatos novos e documentação adicional na fase recursal, ou seja, sua proposta original estaria carente das informações mínimas necessárias. De acordo com o que expõe, segundo o Art. 43, §3º, da Lei 8.666/1993, a realização da diligência seria uma faculdade do administrador e não uma obrigação como quer fazer crer a representante. Acrescenta ainda que a jurisprudência do TRF da 2ª Região é reiterada no sentido de que não se pode admitir a inclusão de novos documentos durante a fase recursal. Alega também que, caso o Pregoeiro assim admitisse, estaria adotando atitude não isonômica e privilegiando a representante. Assevera que o julgamento deve ser objetivo e vinculado ao Edital.
Ainda, a Techbiz ratifica seu incondicional respeito à decisão do Pregoeiro, que as falhas por tão óbvias somente podem ser reflexo da incapacidade do fabricante da solução ofertada em apresentar o nível mínimo de segurança requerido pelo Cade, não havendo, pois, motivo para revisão da questão já liquidada.
Análise
Essa seção destina-se apenas a registrar as manifestações preliminares e de ordem contextual feitas pelas partes. Desnecessário, portanto, aprofundar o exame das alegações, uma vez que os todos os itens de oitiva - fundamentais ao deslinde do processo - serão pormenorizadamente analisados na sequência.
Contudo, cabe menção a duas questões apresentadas.
A primeira, levantada pelos gestores do Cade, com respeito à tentativa de influência por parte da representante nas especificações do Edital com vistas a frustrar o caráter competitivo do certame. Tal atitude poderia, hipoteticamente, configurar o comportamento combatido pelo Art. 90 da Lei 8.666/93, que estabelece como crime a tentativa de frustrar o caráter competitivo do certame e cuja apuração compete ao Ministério Público, nos termos do Art. 100 da mesma Lei. Nesse caso, qualquer pessoa pode provocar a ação daquele parquet, fornecendo as informações necessárias, conforme disciplina o Art. 101 da Lei de Licitações.
Entretanto, com as poucas informações presentes nos autos a respeito, não é possível visualizar a caracterização de tal comportamento. A IN 1/2019/SGD/ME define em seu texto diversos pontos em que a equipe de planejamento da licitação precisa fazer interações com o mercado afim de melhor especificar o certame (art. 9º, §6º, inciso II; art. 11, inciso II, alínea b; art. 17, inciso I, alínea g; art. 23, inciso I) . Logo, entende-se que a interação e apresentação de argumentos a respeito do produto, do objeto e das especificações pode se dar em um contexto de mera interação e aplicação da dialética. 
A diferenciação de um comportamento habitual e revestido de normalidade, típico de interações com o mercado realizadas durante a etapa de planejamento de uma licitação, daquele comportamento criminoso e abusivo, combatido na Lei 8.666/1993, cabe, portanto, às pessoas que se envolveram no processo, cabendo-lhes adotar as ações de acordo. 
A segunda questão diz respeito a uma eventual obrigatoriedade de realização de diligências por parte da equipe que conduzia a licitação. Embora alguns enunciados de jurisprudência citem "faculdade" ou "possibilidade" de diligenciar, os julgados, em essência e em maioria, indicam que, em caso de dúvidas, é um dever do gestor diligenciar para esclarecer as questões e evitar adoção desinformada de medidas prejudiciais ao interesse público. Com efeito, assiste razão à representante no sentido de ser um dever do gestor público promover as devidas diligências em caso de dúvidas. A esse respeito, citem-se os Acórdãos:
As informações demandadas nos atestados a serem apresentados por licitantes, para o fim de comprovação de capacidade técnica, devem ser dotadas de clareza, sendo que, no caso de dúvidas, cabe ao gestor público valer-se da faculdade contida no § 3º art. 43 da Lei 8.666/1993, promovendo diligências, para saneamento dos fatos, se necessário. (Acórdão 1924/2011-TCU-Plenário, Rel. Raimundo Carreiro) 
Ao constatar incertezas sobre o cumprimento de disposições legais ou editalícias, especialmente dúvidas que envolvam critérios e atestados que objetivam comprovar a habilitação das empresas em disputa, o responsável pela condução do certame deve promover diligências para aclarar os fatos e confirmar o conteúdo dos documentos que servirão de base para a tomada de decisão da Administração (art. 43, § 3º, da Lei 8.666/1993) (Acórdão 3418/2014-TCU-Plenário, Rel. Marcos Bemquerer) 
É irregular a desclassificação de empresa licitante por omissão de informação de pouca relevância sem que tenha sido feita a diligência facultada pelo art. 43, § 3º, da Lei 8.666/1993 (Ac. 3.615/2013-TCU-Plenário, Rel. Valmir Campelo) .
É indevida a desclassificação de licitantes em razão da ausência de informações na proposta que possam ser supridas pela diligência prevista no art. 43, § 3º, da Lei de Licitações (Ac. 1.170/2013-TCU-Plenário, Rel. Ana Arraes) (grifou-se) 
a) desclassificação da empresa DFTI e classificação da empresa Techbiz em relação ao subitem 15 do item 5 do grupo 2 do edital, bem como possível omissão do termo de referência (TR) a respeito da identificação dos modelos dos ativos de TI, em atenção ao art. 50 da Lei nº 9.784/1999;
Resposta do CADE (peça 43, p. 3-4) 
O CADE informa que a representante teria encaminhado paper do fabricante (0597547 -  disponível à época em: httpst//www.beyondtnislcobi/wp-content/uploads/ds-pbps-plattorm-support-april-2018.pdr153506013) para justificar a compatibilidade do produto Beyond Trust às especificações. 
Segundo o Conselho, o documento é genérico e faz alusão à compatibilidade com fabricantes que possuem diversas linhas e modelos de equipamentos, não sendo possível aferir concretamente a compatibilidade (peça 43, p. 3) :
Como dito na nota técnica, o paper da fabricante é genérico e não informa se há compatibilidade da solução ofertada com, no mínimo, famílias de equipamentos dos fabricantes citados ao longo do equipamento, quiçá sobre modelos de produtos compatíveis. A falta de informações para ter ao menos um parâmetro de compatibilidade da ferramenta com cada tipo de equipamento dos fabricantes citados ao longo do Termo de Referência inviabilizou a aceitabilidade do item. A gama de equipamentos ofertados por fabricantes contidos no documento apresentado é enorme, o que não dá clareza suficiente para haver um julgamento positivo para o item da especificação técnica.
Afirma o CADE que a contratação do produto da empresa sem a necessária segurança acerca da compatibilidade poderia resultar na aquisição de um produto que não atendesse os modelos de equipamentos existentes no Conselho.
Acerca da possível omissão a respeito da identificação dos modelos de ativos de TI, o Cade afirma (peça 43, p. 3-4) :
que escreveu o Termo de Referência em meio a mudanças de diversas tecnologias em sua infraestrutura, a exemplo da solução antivírus;
que a equipe técnica considerou não pertinente a divulgação de dados de equipamentos, visto que poderia se tornar fonte de vazamento de dados e viabilizar a exploração de vulnerabilidades dos softwares básicos desses equipamentos;
que a não revelação dessa informação visa preservar as ações de inteligência a cargo do Conselho, com respaldo no Art. 23 da Lei 12.527/2011, incisos IV e VIII;
que a fim de não limitar a concorrência e não cercear a objetividade, diversas informações foram descritas;
que as mudanças na infraestrutura, a sensibilidade, os riscos de negócio do Cade e a motivação do Ato estão claros no TR.
Já com relação à classificação da empresa Techbiz (peça 43, p. 4) , o Cade afirma que a empresa entregou uma documentação vasta, com diversas formas de identificar a comunicação da solução com equipamentos diversos. Segundo o Conselho, a documentação da solução apresenta em diversos pontos informações e telas que demonstrariam a compatibilidade e integrações com os equipamentos instalados no órgão. 
Resposta da Techbiz (peça 69, p. 3-14) 
A respeito da capacidade da solução ofertada pela DFTI em atender o item, a Techbiz não se posiciona especificamente, trazendo apenas sua manifestação inicial em que se opõe à apresentação intempestiva de documentos na fase recursal.
A respeito da solução que ofertou - Cyberark, a empresa ratifica o atendimento ao item, afirmando que a documentação oficial da solução entregue originalmente - Privileged Access Security Implementation Guide, na página 574, explicita o conceito de conexão e suporte a diversas plataformas, incluindo as solicitadas pelo Cade. Alega ainda que a documentação deixa claro que a solução ofertada permite criar novos componentes de conexão atendendo demandas atuais e futuras da organização (peça 69, p. 15-16) .
Ainda, a empresa destaca que (peça 69, p. 16) : 
devem ser mencionadas referências às plataformas suportadas nativamente explicitadas em abrangente conteúdo da mesma documentação, entre as páginas 580 e 713 e, por conseguinte, os procedimentos e configurações para adicionar novas plataformas, descritos entre as páginas 132 e 140 
Análise
Assim dispõe o requisito 15, item 5 do grupo 2, constante do Termo de Referência (peça 25, p. 11) :
Nos casos em que houverem dispositivos que, em função de necessidade ou situação específica, nos quais os mesmos não possam estar conectados de forma permanente e constante à solução de gerenciamento de acessos privilegiados, a solução deverá gerenciar as senhas das credenciais locais dos dispositivos identificados no item 3.2.4.1, por meio de mecanismo autônomo que garanta, de forma off-line, a aplicação de políticas de randomização e sincronização das senhas definidas pela central da solução, ou por mecanismo análogo, caso a solução não utilize agentes;
As demais classificadas - Disruptec e Techbiz - questionaram o atendimento do referido item pela solução classificada em segundo lugar, da DFTI, alegando que não haveria provas na documentação de que o dispositivo teria capacidade de gestão off-line das senhas das credenciais locais. 
Ao oferecer suas contrarrazões, a DFTI alegou que as recorrentes ignoraram o fato de que a solução ofertada pela empresa era composta não somente da solução BeyondInsight, mas também com o uso de módulos locais PowerBroker (peça 68, p. 3) . 
O Cade, por sua vez, ao se manifestar sobre o recurso (peça 68, p. 3) , informou ter feito diligências adicionais para se certificar da compatibilidade alegada pela empresa e que, ao avaliar a documentação encontrada, não havia elementos suficientes para julgar que a solução fosse capaz de gerenciar de forma autônoma ativos de rede, nem com quais tipos de dispositivos isso seria possível (switches, balanceadores de carga, storages etc) .
A controvérsia reside nos documentos apresentados até a ocasião pela representante e nos tipos de equipamentos que o software apresentado seria capaz de atender. Por um lado, o Cade alega que a empresa DFTI sucessivas vezes adicionou documentação à sua proposta técnica, inclusive provocando confusões cronológicas a respeito. De outra, o Cade buscou obter verificação expressa a detalhamentos de requisitos técnicos que não foram da mesma forma bem especificados em seu Termo de Referência.
Analise-se, por ora, a quantidade de requisitos tecnológicos especificados no TR para as soluções (peça 25, p. 4) :
	Grupo / Item 
	Solução
	Quantidade de requisitos

	Grupo 1, Item 1
	Solução de gerenciamento de identidade
	184 requisitos

	Grupo 2, Item 5
	Solução de gerenciamento de acessos privilegiados com serviço de garantia pelo período de 60 meses
	104 requisitos

	Grupo 3, Item 11
	Solução de correlacionamento de eventos com serviço de garantia pelo período de 60 (sessenta meses) 
	209 requisitos

Qtde de requisitos por grupo/item
Note-se, por oportuno, que a discussão aqui travada nesse trecho da instrução diz respeito a apenas 1 (um) requisito técnico dentre os cento e quatro requisitos solicitados para a solução de gerenciamento de acessos. Muitos desses requisitos são bem específicos, tais como:
28. Gerenciar credenciais em interfaces de gerenciamento de servidores "out-of-band" ou outros compatíveis com IPMI (Intelligent Platform Management Interface) ;
47. Suportar uma variedade de métodos para registrar e relatar qualquer ação realizada e detectada pela mesma, incluindo registros de aplicações baseadas em texto, auditoria de banco de dados interna, aplicações syslog, notificações de e-mail;
54. Criar relatórios que podem ser exportados em formatos editáveis como HTML, CSV, XLSX ou XLS;
61. A solução deve apresentar relatórios com visibilidade hierárquica, contendo listas e filtros de ordenação de tal forma que os usuários possam detalhar as informações e os recursos que desejam acessar;
68. Deverá exibir o somatório das atividades diárias divididos por origem;
Pode se questionar, por exemplo, no requisito 47, qual o tamanho da variedade de métodos para registro e relato de ações realizadas pela ferramenta. Seriam todos os métodos relatados (baseado em texto, auditoria de banco de dados, syslog, notificações por email) ? Bastam alguns? Com relação ao requisito 54, os relatórios precisam realmente ser gerados em CSV e XLS, uma vez que é possível exportar de XLS para CSV?
 O requisito 61, por exemplo, vai mais além, ao especificar que os relatórios devem possuir "visibilidade hierárquica". Qual a fundamentação para se detalhar até mesmo o modo de visualização de relatórios? Esse requisito é indispensável? Ou seja, uma ferramenta que atenda aos demais critérios técnicos, mas que não tenha "relatórios de visibilidade hierárquica" deveria ser excluído da competição? Um modo baseado em listas ordenadas com caixas de pesquisa não atenderia à necessidade do Cade? Quais ferramentas do mercado não possuem visibilidade hierárquica? Esse é apenas um exemplo do grau de detalhamento dos requisitos no discutido Termo de Referência.
A área técnica não somente especificou de maneira exaustiva os requisitos técnicos da solução, como também, no processo de análise, exigiu que a documentação do fabricante, de alcance mundial, demonstre detalhadamente a comprovação de atendimento a detalhes presentes no requisito que elaborou nessa contratação. Por exemplo, requerer que a documentação oficial do fabricante seja capaz de afirmar expressamente, por si só, que é capaz de atender todos tipos de equipamentos constantes no requisito, quando esses equipamentos não foram sequer listados pelo órgão no TR, não se mostra razoável.
A resposta encaminhada ao TCU demonstra essa abordagem adotada pela equipe (peça 68, p. 5) :
Por todo exposto nas razões de recurso de ambas as recorrentes, pelo exposto nas contra-razões da DFTI pela análise da documentação técnica enviada, notadamente páginas 60, 11, 14, 15 dos documentados citados pela própria DFTI e inseridas acima, pela diligência realizada no link acima, do site da fabricante, deu-se a conclusão que de fato, não foi demonstrado que a solução seja capaz de gerenciar de forma autônoma ativos de rede, assim como quais tipos de dispositivos, por exemplo switches, balanceadores de carga, storages, etc.
Tendo em vista a complexidade de se assegurar a compatibilidade de um equipamento técnico com mais de uma centena de requisitos, os quais podem estar sendo apurados com grau maior ou menor de detalhe, considera-se compreensível que, em várias ocasiões, a empresa tenha apresentado documentação adicional buscando demonstrar ao Cade o atendimento desses requisitos.
Teria sido mais razoável, caso a equipe de planejamento tivesse definido a obrigação de realização de Prova de Conceito, conforme disposto no Art. 18, inciso I, alínea "h", da então IN 4/2014/SLTI/MP. O instituto também se encontra definido na norma que a sucedeu, Art. 2º, inciso XXIV, da seguinte forma:
XXIV - Prova de Conceito: amostra a ser fornecida pelo licitante classificado provisoriamente em primeiro lugar para realização dos testes necessários à verificação do atendimento às especificações técnicas definidas no Termo de Referência ou Projeto Básico.
Por sua vez, a área responsável pelo planejamento da licitação não foi da mesma forma exaustiva ao fazer o estudo de mercado. Tal constatação deve-se ao fato de que o Cade optou por apresentar uma especificação de requisitos bastante pormenorizada, sem, no entanto, ter realizado, à época, um estudo de mercado que pudesse ser capaz de apontar com clareza qual o impacto da adoção desses requisitos para a competição do certame. Em outras palavras, o Cade detalhou minuciosamente os requisitos sem ter segurança de que assim estaria afastando alguns dos principais players de mercado. É certo que, considerando uma lista de mais de uma centena de requisitos, há itens que devem ser imprescindíveis à solução que o Cade pretende contratar, enquanto outros devem figurar em grau de menor relevância relativa àqueles primeiros. Talvez muitos desses possam até mesmo ser qualificados como requisitos eletivos ou desejáveis, sem que fossem absolutamente necessários.
Ao exigir quatrocentos e noventa e sete requisitos técnicos para as soluções que contratava nessa licitação, o Cade trouxe para si a responsabilidade de ter que discutir amiúde o cumprimento de tais requisitos. A complexidade do processo de verificação dos requisitos, bem como o contencioso que se instaurou, decorre, em grande medida, da numerosa e complexa lista de requisitos tecnológicos especificados na licitação.
Essa discussão, contudo, será melhor realizada no item "c" desta instrução. Porém, está conectada em essência à desclassificação da empresa DFTI, uma vez que o Cade demandou que os licitantes fossem capazes de demonstrar atendimento a cento e quatro requisitos técnicos por meio de especificações técnicas e documentos. É provável que, dada a complexidade técnica demandada, o Cade deveria admitir a comprovação por meio de outras formas, por exemplo, realizando a prova de conceito prevista na legislação. 
Entretanto, não houve previsão de realização de prova de conceito no Edital discutido, de modo que, embora previsto na legislação (IN 1/2019/SGD/ME) não se visualiza possibilidade de deslinde da questão por meio da realização de tal procedimento, uma vez que seu formato deveria ter sido previamente e objetivamente especificado. A esse respeito, por oportuno, recorda-se entendimento constantes da Nota Técnica Sefti/TCU - 4/2009, a qual tratava da possibilidade de avaliação de amostras na contratação de bens e suprimentos de TI mediante Pregão, mas que se assemelha à realização de provas de conceito:
Entendimento IV. Nos casos em que a avaliação de amostras fizer-se necessária, devem-se prever no instrumento convocatório, pelo menos, os seguintes itens (Princípio da publicidade - Constituição Federal, art. 37, caput; Princípio do julgamento objetivo e da isonomia - Lei nº 8.666/1993, art. 3º, caput; Princípio da segurança jurídica - Lei nº 9.784/1999, art. 2º, caput) : 
a. Prazo adequado para entrega da amostra pelo licitante; 
b. A possibilidade e a forma de participação dos interessados, inclusive dos demais licitantes, no acompanhamento do procedimento de avaliação da amostra; 
c. A forma de divulgação, a todos os licitantes, do período e do local da realização do procedimento de avaliação de amostras e do resultado de cada avaliação; 
d. O roteiro de avaliação, detalhando todas as condições em que o procedimento será executado, além dos critérios de aceitação da amostra e, consequentemente, da proposta do licitante; 
e. Cláusulas que especifiquem a responsabilidade do ente contratante quanto ao estado em que a amostra será devolvida e ao prazo para sua retirada após a conclusão do procedimento licitatório.
Acerca da manifestação da empresa quanto à possível omissão do TR sobre os modelos de ativos de TI, não procede a argumentação da representante. 
É fato que, de acordo com o art. 44, §1º, da Lei 8.666/1993, é vedada a utilização de critérios sigilosos para o julgamento das propostas, os quais devem ser objetivos:
Art. 44.  No julgamento das propostas, a Comissão levará em consideração os critérios objetivos definidos no edital ou convite, os quais não devem contrariar as normas e princípios estabelecidos por esta Lei.
§ 1o  É vedada a utilização de qualquer elemento, critério ou fator sigiloso, secreto, subjetivo ou reservado que possa ainda que indiretamente elidir o princípio da igualdade entre os licitantes.
No entanto, o TR estabelecia expressa previsão da possibilidade de o licitante solicitar visita técnica ou informações adicionais sobre os ativos de infraestrutura contidos no parque computacional (peça 25, p. 38) :
15.10.4. A Licitante poderá solicitar visita técnica ou informações adicionais sobre os ativos de infraestrutura contidos no parque computacional do Cade, a fim de ter maior assertividade na formação da proposta, através do email cgti@cade.gov.br .
A realização de visita técnica no caso presente não era obrigatória, o que tende a ampliar a competitividade. No entanto, era facultado ao licitante realizar a visita afim de conhecer melhor as condições de fornecimento do objeto. É uma forma de minimizar os riscos de segurança, conforme defendeu o Cade em sua manifestação, ao mesmo tempo que se viabilizava o necessário conhecimento, por parte das licitantes, dos ativos de infraestrutura existentes no Conselho. Ainda, poderia o Cade associar à visita a assinatura de um termo de confidencialidade, de forma a reduzir os riscos de disponibilização indevida de informações sobre seu parque computacional.
 A esse respeito, cabe recomendação ao Cade para que, de acordo com a jurisprudência desse TCU, em caso de visita técnica facultativa, estabeleça em cláusula editalícia que é de responsabilidade da contratada a ocorrência de eventuais prejuízos em virtude de sua omissão na verificação dos locais de instalação (nesse sentido: Ac. 147/2013-TCU-Plenário, Rel. José Jorge, Ac. Ac. 3.472/2013-TCU-Plenário, Rel. José Jorge, Ac. 7.519/2013-TCU-2ª Câmara, Rel. Ana Arraes) .
Conclusão
Os argumentos da representante a esse respeito são parcialmente procedentes, uma vez que a exaustiva lista de requisitos especificada pelo Cade praticamente inviabilizou que as licitantes pudessem comprovar, por meio de documentos e especificações-padrão dos produtos, o atendimento a mais de uma centena de requisitos técnicos, alguns dos quais ainda subdivididos em comprovações de compatibilidade com tipos de equipamentos. Tal exigência levou a sucessivas discussões acerca da compatibilidade da solução e à apresentação de documentações complementares que terminaram por serem rechaçadas pelo Conselho. 
Contudo, não procede o argumento da representante sobre eventual omissão do Edital sobre os modelos de ativos constantes da infraestrutura de TI do Cade. O Edital era expresso em facultar aos licitantes a solicitação de mais informações acerca da infraestrutura ou demandar a realização de visita técnica para que quaisquer dúvidas pudessem ser sanadas. 
b) desclassificação da empresa DFTI em relação aos subitens 17, 59, 69, 74 e 75 do item 5 do grupo 2 do edital, bem como confirmação se considerou a documentação complementar da empresa que, segundo ela, demonstraria que atende os requisitos da solução, em observação ao art. 50 da Lei nº 9.784/1999
Resposta do Cade (peça 43, p. 4-5) 
O Cade inicia sua manifestação informando que o motivo da desclassificação da DFTI constou da Nota Técnica I (	0565630) , quando da análise dos recursos das licitantes. 
A respeito dos itens específicos objeto da oitiva, o Cade apenas reproduziu os trechos da precitada NT, onde alegava que a empresa estaria alegando fatos novos em momento de apreciação de recurso (peça 43, p. 5) :
Em relação ao item 17, a requerente informou que a solução apresentada atende ao critério de utilização de criptografia seguindo o padrão FIPS 140-2 e encriptação PKCS#11 ou superior por hardware utilizando dispositivos de HSM homologados pelo fabricante da solução. Mediante análise realizada a partir das documentações entregues em momento de habilitação técnica e diligência, não foi possível constatar o atendimento dos requisitos técnicos especificados no TR.
Em relação ao item 59, a requerente alegou comprovação a partir da configuração de módulos abertos que não fazem parte da solução ofertada, além de apontar para documentos entregues após o momento da habilitação técnica e diligência, portanto, não foi possível constatar o atendimento dos requisitos técnicos especificados no TR com a documentação entregue em momento oportuno. 
Em relação ao item 69, a requerente informa sobre documentações adicionais comprobatórias para corroborar o atendimento do item. Mediante análise realizada a partir das documentações entregues em momento de habilitação técnica e diligência, não foi possível constatar o atendimento dos requisitos técnicos especificados no TR. 
Em relação ao item 74, a requerente informou que há um diagrama no documento BeyondInsight and Password Safe AP1 Guide.pdf e realizou capturas de tela para afirmar o atendimento da funcionalidade. Para a documentação entregue tempestivamente, não fora encontrado tal diagrama. Ademais, a partir da análise realizada a partir das documentações entregues em momento de habilitação técnica e diligencia, não foi possível constatar o atendimento dos requisitos técnicos especificados no TR. 
Em relação ao item 75, a própria licitante solicitou alteração do item em sua proposta de preços informando que a proposta seria válida apenas se o item fosse alterado, removendo os termos em negrito [...] Comandos, janelas e aplicações Windows e [...] Eventos configurados manualmente, devem permitir atribuição de nível de risco customizado, sendo assim, depreende-se que o item não é atendido pelo produto ofertado. (grifos no original) 
O órgão também argumenta que a empresa já havia alegado durante a fase de proposta de preços (fase de planejamento) que seriam necessários ajustes no Edital para que a ferramenta pudesse atende-lo. O Cade prossegue dizendo que a equipe de planejamento fez ajustes para ampliar a competição, mas sem abrir mão de especificações técnicas mínimas que visem atender à administração (peça 43, p. 5) 
Por fim, o Cade alega que recebeu, ainda que intempestivamente, documentação enviada pela DFTI quando da apresentação de contrarrazões dos recursos e que, após análise técnica, restou confirmado que a solução não atendia às especificações técnicas contidas no TR. 
O Cade complementou seus esclarecimentos ao responder à diligência efetuada por esta Secretaria por meio da Nota Técnica 13/2019/CGTI/DAP/CADE (peça 68) , onde faz constar as análises efetuadas nas diferentes fases de apreciação da documentação técnica. 
A respeito do item 17, o Cade argumentou (peça 68, p. 10) :
que o manual alegado pela DFTI (HSM User Guide.pdf, p. 6) não consta dentre os documentos enviados no momento de recebimento da proposta;
que em sede de contrarrazões, a empresa indicou documento novo;
que o documento sequer foi juntado aos anexos enviados;
Segundo o Cade, a empresa:
Não o fez, porque os documentos não demonstram atendimento ao item e por essa razão, foram colados acima para comprovar que a análise pela procedência do recurso da TechBiz baseado em evidências técnicas trazidas pela recorrente, que não foram eficientemente contrarrazoadas pela DFTI, que chega ao extremo de indicar um manual que sequer consta documentos por ela enviados.
Por fim, alega o Conselho na referida NT:
Ora Excelência, as fases da licitação são claras, a de recebimento de proposta deve ser acompanhado das devidas diligências. Com aceitação da proposta, abre-se prazo para intenção posteriormente razões de recurso. Após, contrarrazões. Note-se que, como já informado, documentos técnicos foram anexados às contrarrazões, inicialmente corrompidos, mas com o fim de percorrer a melhor proposta, foi aceito o recebimento de tais arquivos por e-mail e levados em conta para manifestação da área técnica.
O que mais pretendia a contrarrazoante para ter seu pleito atendido? Réplica, Tréplica, Debates, Alegações Finais tudo isso com produção inesgotável de provas? É o que nos parece, na medida em que até mesmo na representação junto a Corte de Contas, foram inseridos links novos que remetem a documentos técnicos nunca mencionados anteriormente.
Com relação ao item 59, a área técnica do Cade sustenta duas posições (peça 68, p. 13-16) : que a solução apresentada pela DFTI não atenderia nativamente aos requisitos do Edital no que tange à autenticação de duplo fator, dependendo de integração externa, e que, na representação dirigida ao TCU, a empresa relacionou documentação de ferramenta que não constava da proposta comercial apresentada (peça 68, p. 15-16) , pois na época da licitação ainda não fazia parte do rol de ferramentas da fabricante BeyondTrust:
Em síntese, a ferramenta da BeyondTrust proposta pela licitante, acarretaria o ônus de depender de uma integração externa a ser realizada por uma plataforma que não faz parte da solução, ou seja, uma customização do produto ofertado pela DFTI para prover a capacidade exigida no item. A integração com Google Authenticator dependeria da montagem de uma infraestrutura de autenticação utilizando RADIUS, que não foi explicitamente mencionada na proposta comercial, ou seja, a solução ofertada não é completa e depende de tal integração, que não é nativa da solução proposta e demandaria customizações adicionais.
 (...) 
	A empresa DFTI aponta para comprovação técnica do item, além de tudo que já foi dito até aqui, o "website público" cuja endereço vem logo em seguida. A documentação de suporte é da ferramenta Privileged Remete Access da mesma fabricante (SEI 0609437) . Esta ferramenta não consta dentre os documentos do arquivo Proposta, documentação e diligência 32 - DFTI (0554267) . Com o objetivo de reavaliar toda conduta da Administração, por força das acusações apresentadas pela representante, cuidou-se de verificar cada detalhe minuciosamente, tanto da atuação da empresa, como da nossa própria atuação. Nesta seara, para dirimir dúvidas quanto à ferramenta, foram realizadas tanto diligências no site quanto diligências junto à fabricante BeyondTrust.
Em e-mail de resposta a diligência (SEI 0610193) , a fabricante, afirmou que a ferramenta Privileged Remote Access, não foi ofertada ao Cade e efetivamente, não consta da proposta comercial e da Planilha Ponto a Ponto (SEI 0610190) .
A fabricante afirma que esta ferramenta não teria como ser ofertada no certame, visto que só foi incorporada ao portfólio da BeyondTrust após a fusão com a Bomgar, ocorrida em janeiro de 2019 (SEI 0610194) , isto é, após a licitação (...) 
Resposta da Techbiz (peça 69, p. 14) 
A respeito da capacidade da solução ofertada pela DFTI em atender os itens objeto de oitiva, a Techbiz não se posiciona especificamente sobre o item, trazendo apenas sua manifestação inicial em que se opõe à apresentação intempestiva de documentos na fase recursal.
Análise
Quanto ao suporte ao requisito 59, assiste razão à manifestação do Cade, embora caibam comentários. Em sua inicial (peça 1, p. 12-14) , a representante alega ter sido desclassificada injustamente porque a ferramenta seria capaz de atender ao requisito 59 com uso da tecnologia RADIUS. Para tanto, cita dois sítios na internet onde seria demonstrada a possibilidade de implementar o suporte à autenticação de duplo fator Google Authenticator por meio do RADIUS (peça 1, p. 13) :
O suporte ao Google Authenticator deve-se ao suporte da ferramenta a RADIUS, conforme descrito em alguns sites públicos como https://www.supertechguy.com/help/security/freeradius-google-auth/ e https://blog.vonhewitt.com/2017/08/pfsense-openvpn-setup-with-freeradius3/. Cite-se que a comprovação existia na documentação "Authentication Guide.pdf" (p. 22 a 24 - "Configuring Two Factor Authentication") , que foi entregue conjuntamente com a documentação de habilitação. O Auth também é suportado para casos de autenticação de API, como demonstrado no website público https://www.beyondtrust.com/docs/privileged-remoteaccess/howto/integrations/api/authentication.htm.
Com efeito, verifica-se que a solução realmente não suportava os métodos de autenticação de duplo fator exigidos no Edital de maneira nativa. Ocorre que, sob esse aspecto, o Edital é silente, não sendo expresso em solicitar que a autenticação de duplo-fator fosse provida de maneira nativa pela solução. Assim, por um lado, a ferramenta realmente depende de integrações e protocolos, conforme documentação trazida pela própria representante:
This all works because of a library called PAM. PAM is "Pluggable Authentication Modules" for Linux system user and password authentication. For more information on PAM see http://www.linux-pam.org/. Google Authenticator has a PAM module that is included as part of the project. PAM is the glue that allows FreeRADIUS to talk to Google Authenticator.  
Tudo isso funciona por causa de uma biblioteca chamada PAM. PAM é um "módulo de autenticação conectável" para autenticação de usuário e senha em sistemas Linux. Para mais informações sobre o PAM, veja www.linux-pam.org. Google Authenticator tem um módulo PAM que está incluído como parte do projeto. PAM é a cola que permite FreeRadius falar com o Google Autenthicator. (tradução livre) 
De fato, há que se concordar com a argumentação do Cade de que esse tipo de suporte, dependendo de bibliotecas livres de terceiros, bem como de exposição de interfaces específicas por parte do Google Authenticator, não possui a mesma robustez do suporte nativo ao protocolo.
Por outro lado, há que se reconhecer que não havia especificação no Edital de que tal suporte deveria se dar de maneira nativa, abrindo margem para discussões intermináveis de parte a parte.
Com relação à afirmação de que a representante estaria "sorrateiramente" incluindo peças novas para justificar sua posição, há que se ter certa cautela. 
A manipulação dos fatos e informações para que seja possível lograr êxito em uma demanda perante a Corte de Contas pode configurar a prática da litigância de má-fé, a qual, segundo entendimentos do TCU, consiste no seguinte (Ac. 2.412/2009-TCU-Plenário, Rel. Augusto Nardes) :
A alteração da verdade dos fatos e a interposição de embargos de declaração com intuito manifestamente protelatório configuram hipóteses de litigância de má-fé previstas nos incisos II e IV do artigo 17 do CPC, não sendo possível, no entanto, a aplicação da multa prevista no art. 18 do CPC, de forma analógica, por parte do TCU, em razão do princípio da reserva legal, segundo o qual não há crime sem lei anterior que o defina nem pena sem prévia cominação legal.
No caso concreto, as evidências trazidas pelos técnicos do Cade indicam que, na representação dirigida ao TCU, houve citação por parte da DFTI de documentação técnica de produto (Privileged Remote Access) que não somente não constava originalmente da proposta técnica, mas que tampouco fazia parte do rol de produtos da fabricante Beyond Trust antes da fusão com a Bomgar (peça 68, p. 15-16) . Contudo, ainda que a documentação de fato tenha sido indevidamente citada, não há como se constatar a ocorrência de dolo ou intenção de manipular os fatos trazidos na representação, uma vez que tal citação pode ter decorrido da mera busca por informações e documentos capazes de comprovar sua versão dos fatos. Dito isso, entendo que, embora imprópria a citação à documentação de produto não constante da Nota Técnica, não convém aprofundar tal discussão nos presentes autos. 
Com relação ao item 69, novamente assiste razão ao Cade. De um lado a representante inicialmente afirmava sua surpresa com o fato de ter sido reprovada no quesito uma vez que haveria comprovação literal do atendimento deste item no site. O Cade argumenta, por seu turno, que tal comprovação não seria suficiente e que em sede de recurso novamente a DFTI passou a citar documentação técnica da ferramenta Privileged Remote Access, incorporada ao portfólio da Beyond Trust após a fusão com a Bomgar.
Ainda que fosse questionável a desclassificação por parte do Cade, ao não aceitar a documentação originalmente apresentada pela DFTI, a apresentação de documentação de ferramenta não integrante de sua proposta técnica para comprovar o atendimento aos requisitos não poderia jamais ser admitida. A mesma situação se repetiu para o item 74 (peça 68, p. 18) .
Já com relação ao item 75, o Cade apresenta argumentação no sentido de que a ferramenta ofertada pela DFTI não seria capaz de atender ao requisito (peça 68, p. 18-20) . Para tanto, apresenta, inclusive, solicitações de alteração do Edital encaminhadas pela empresa durante a fase de planejamento.
Por um lado, de fato, a mera leitura do item "Smart Rules" não é capaz de demonstrar o suporte integral ao requisito. Por outro lado, cabe avaliar se o Cade justificou completamente a essencialidade desse requisito. Ademais, o fato de uma licitante demonstrar que uma das ferramentas líderes de mercado não seria capaz de atender plenamente o requisito era uma demonstração de que tal requisito poderia limitar a competitividade, devendo ser mantido apenas se fosse realmente essencial às demandas do Conselho. As justificativas dos requisitos serão discutidas na seção seguinte desta instrução.
Conclusão
A representante não foi capaz de demonstrar o atendimento aos requisitos 59, 69, 74 e 75, tendo inclusive indicado na representação e em determinadas peças recursais documentação de ferramenta não constante da sua proposta técnica. Nada obstante, há que se avaliar se a necessidade de tais requisitos estava bem demonstrada no planejamento da licitação, uma vez que podem ter indevidamente restringido a competição. Além disso, determinados requisitos, como o 59, precisariam de melhorias na redação para que pudessem expressar melhor a necessidade da administração por recursos nativos da solução.
c) a necessidade da exigência dos subitens 15, 17, 59, 69, 74 e 75, em consonância com a Jurisprudência do TCU (item 9.3.2 do Acórdão 2407/2006-TCU-Plenário, relator Ministro Benjamin Zymler) , apontando, com evidências, quais soluções de mercado atenderiam o Cade
Resposta do Cade (peça 43, p. 4-5) 
O Cade inicia sua manifestação sobre esse tópico da oitiva, alegando que se tratam de exigências que visam sanar deficiências na atual estrutura do órgão, sendo, portanto, essenciais para a rotina de administração de sua infraestrutura e que seriam atendidos pela nova solução. De acordo com a resposta do Conselho (peça 43, p. 6) : 
O subitem 15 exige gestão de senhas autônoma que garanta, de forma off-line, a aplicação de política e sincronização, pois, como todo ativo de rede pode sofrer paradas e indisponibilidade, a tal exigência garante o funcionamento da solução e dos clientes em caso de perda da comunicação. Aponta ainda uma série de dispositivos que seriam atendidos, tais como switches, storages, servidores, entre vários outros.
No subitem 17, exige-se a criptografia do banco de dados utilizado pela solução e compatibilidade com os métodos e padrões de criptografia. Como a solução pretende gerenciar e armazenar em banco de dados os acessos a todo ambiente tecnológico do Cade, torna-se crítico e indispensável as exigências de criptografia desse banco de dados, de forma a se evitar o comprometimento dos acessos, serviços e informações sensíveis, administrada pelo ambiente tecnológico do Cade.
No item 59, exige-se a compatibilidade com alguns métodos de duplo fator de autenticação. Esta é uma funcionalidade básica e padrão de mercado para solução de gerenciamento de acessos pois é um dos objetivos da aquisição desse tipo de solução é justamente a implementação do duplo fator de autenticação, que visa aumentar o nível de segurança dos acessos a ativos, aplicações e sistemas da organização. Cabe destaque que a autenticação secundária deve ser necessariamente diferentes da fonte primárias de autenticação para que se atinja o objetivo do provimento de segurança na autenticação.
No item 69, exige-se que a solução possua capacidade de detecção de comportamentos anormais como: suspeita de roubo de credenciais e acesso privilegiado realizado fora da ferramenta. Entende-se como razoável tal exigência para uma solução que pretende gerenciar os acessos com objetivo principal de prover segurança contra roubo de credenciais.
No item 74, exige-se que a solução possua capacidade de integração com outras soluções, de forma a permitir o encerramento de sessões suspeitas. Entende-se como razoável a exigência de que um gerenciador de sessões, por estar gerenciando a conexão entre soluções distintas, possua a capacidade de permitir que estas soluções, ao identificar um comportamento suspeito, possam encerrar tais sessões.
No item 75, exige-se que a solução permita a configuração de eventos críticos a serem reportados automaticamente, baseados em: comandos Linux; comandos, janelas e aplicações Windows; expressões regulares para comandos em geral; eventos configurados manualmente, devem permitir atribuição de nível de risco customizado. Tais exigências se faz necessária pois, como o Cade possui equipe enxuta e reduzida, a automação de alertas beneficia o gerenciamento da solução e permite um melhor aproveitamento do corpo técnico do Cade.
Adicionalmente, cabe informar que a necessidade de itens relacionados a análise de comportamentos anormais e outros tipos de automação da solução é uma demanda latente da Coordenação-Geral de Tecnologia da Informação - CGTI do Cade, que dispõe de equipe técnica reduzida. A automação, substitui com facilidade o serviço que precisaria ser realizado por uma quantidade incalculável de servidores, sendo este um fator crítico para o Cade. Sem a maior quantidade de automação possível, o ambiente tornar-se-ia quase que inviável de ser administrado. A equipe da CGTI conta com apenas 11 servidores e está em vias de perder aproximadamente 30% deste corpo técnico. (grifos no original) 
Ainda, sobre as ferramentas capazes de atenderem o Cade, o Conselho afirma que, ao tomar como base informações públicas sobre soluções concorrentes, é possível 	identificar pontos relevantes de compatibilidade de outras ferramentas que constam como líderes no quadrante mágico do Gartner e até de outras que não estão naquele rol (peça 43, p. 6) .
O Conselho afirma ser inviável ao corpo técnico do Cade ter a mesma proficiência das revendas sobre as marcas que essas representam e ter acesso às documentações técnicas especializadas. Portanto, afirma que a análise feita se limita a informações encontradas em bases abertas.
O Conselho tece também considerações específicas sobre a ferramenta CA PAM (Privileged Acess Management) , da fabricante CA, sugerindo, embora não afirmando, sua potencial compatibilidade com os requisitos (peça 43, p. 7) .
Adicionou, ainda, que durante a análise das soluções para realizar a especificação técnica do TR, a equipe técnica teve o cuidado de evitar qualquer funcionalidade exclusiva de qualquer fornecedor. Acrescenta que, embora a equipe tenha conhecimento razoável sobre as soluções, não tem como ser especializada no nível das revendas ou fabricantes das soluções. Afirma também que a própria fabricante Beyond Trust havia informado ser 100% compatível com os requisitos que estavam sob aperfeiçoamento (peça 43, p. 7) .
O Cade afirma ainda, para corroborar o entendimento de que não houve direcionamento para o produto da fabricante CyberArk, que os itens especificados foram idealizados com base no Pregão Eletrônico 10/2017 do Ministério das Cidades, que teve a empresa Disruptec Brasil Ltda logrando-se vencedora e representando a fabricante Lieberman. Segundo o Cade, a empresa participou do certame objeto da representação, mas não ficou bem posicionada. O Conselho afirma que a empresa venceu o certame do Ministério das Cidades contendo praticamente a totalidade dos itens requisitados no certame do Cade. Portanto, considera que seria outra ferramenta que atenderia a demanda do Cade (peça 43, p. 7) . 
Por fim, o órgão alega que havia possibilidade, segundo o Edital, de haver composição de ferramentas (peça 43, p. 7) . Dessa forma, como o grupo econômico que adquiriu as fabricantes de ambos os produtos - Lieberman e Beyond Trust - haveria possibilidade de entregar uma ferramenta que, à época do certame, já era de um fabricante único.
Com efeito, em resposta ao questionamento da Oitiva, o Cade alega que não somente a CyberArk, mas também a CA, a Lieberman e talvez até a Beyond Trust (mediante integração) , poderiam atender às especificações do Cade (peça 43, p. 7) .
Em sede de diligência, o Cade apresentou na Nota Técnica 13/2019/CGTI/DAPE/CADE mais informações sobre a necessidade e exigência dos subitens 15, 17, 59, 69, 74 e 75 (peça 68, p. 25-27) . Nesse trecho, a área técnica relaciona os requisitos a trechos do Termo de Referência que apresentariam justificativas e necessidades. Também são citados alguns dos benefícios esperados e que constariam dos Estudos Técnicos Preliminares (peça 68, p. 26) .
Resposta da Techbiz (peça 69) 
A empresa não se manifestou acerca das exigências.
Análise
i. Da ausência de estudo de mercado
De acordo com a jurisprudência do TCU, a organização licitante deve proceder com cautela ao adotar requisitos que sejam capazes de limitar a competição. Nesse sentido, o comando 9.3.2 do Acórdão 2407/2006-TCU-Plenário, de relatoria do Min. Benjamin Zymler, assim dispôs:
9.3.2. observe o disposto nos arts. 3º, 14 e 40, inciso I, da Lei nº 8.666/93, e no art. 3º da Lei nº 10.520/02, abstendo-se de incluir, nos instrumentos convocatórios, excessivo detalhamento do objeto, de modo a evitar o direcionamento da licitação ou a restrição de seu caráter competitivo, devendo justificar e fundamentar tecnicamente quaisquer especificações ou condições que restrinjam o universo de possíveis fornecedores dos bens ou prestadores de serviços objeto do certame;
Em mesmo sentido, segue o paradigmático Acórdão 2471/2008-TCU-Plenário, Rel. Min. Benjamin Zymler, que, à época, recomendou ao Ministério do Planejamento a elaboração de norma que contemplasse o conjunto mínimo de informações para elaboração de projeto básico ou termo de referência em contratações de TI, observando, no caso:
9.1.3. Requisitos da contratação, limitados àqueles indispensáveis à execução do objeto pretendido (Lei nº 8.666/93, art. 6º, inciso IX, letra "d" c/c art. 3º, § 1, inciso I) . 
No caso concreto, ao ser questionado para que apresentasse, com evidências, quais as soluções de mercado atenderiam aos requisitos estabelecidos. Os representantes do Cade não apresentaram um estudo de mercado que teria sido feito à época do planejamento da licitação. Ao contrário, responderam que possuem acesso limitado à documentação técnica das soluções, mas que encontraram "pontos relevantes de compatibilidade" entre as ferramentas líderes no quadrante do Gartner. 
Em verdade, bastaria que o Cade tivesse apresentado os Estudos Técnicos Preliminares (ETP) da licitação, apontando para o trecho onde dá cumprimento ao inciso II, do Art. 11, da IN 1/2019/SGD/SEDGG/ME, que define a exigência de uma análise comparativa das soluções capazes de atender às demandas do Conselho:
Art. 11. O Estudo Técnico Preliminar da Contratação será realizado pelos Integrantes Técnico e Requisitante, compreendendo, no mínimo, as seguintes tarefas:
 (...) 
II - análise comparativa de soluções, que deve considerar, além do aspecto econômico, os aspectos qualitativos em termos de benefícios para o alcance dos objetivos da contratação, observando:
 (...) 
b) as alternativas do mercado;
 (...) 
g) os diferentes tipos de soluções em termos de especificação, composição ou características dos bens e serviços integrantes;
Em sede de diligência, a Nota Técnica 13/2019/CGTI/DAPE/CADE (peça 69, p. 25-27) busca relacionar os requisitos a trechos do TR e do ETP onde estariam registradas as necessidades da contratação. Contudo, não há análise econômica que demonstre o impacto desses requisitos sobre o mercado e/ou sobre a competitividade do certame.
Ao inspecionar o processo do Pregão no SEI, obteve-se acesso ao ETP do certame (peça 75) . No entanto, o estudo não contemplou análise de soluções, limitando-se a afirmar que:
15.1 Analisando as alternativas para as soluções, percebe-se a não existência de opções gratuitas que permitam satisfatoriamente o gerenciamento de acessos privilegiados aos serviços críticos de servidores de rede. Não foram encontradas também atas de registro de preço válidas e que atendam às necessidades do Cade. 
15.2. Considerando o ônus operacional para a equipe técnica da CGTI para desenvolver novas soluções ou customizar e manter as opções gratuitas a fim de atender de maneira satisfatória às demandas da autarquia, esta opção também não se mostra uma alternativa viável.
15.3. Sendo assim, estas alternativas foram descartadas, portanto, a melhor solução é a contratação da solução.
 (...) 
ANÁLISE E COMPARAÇÃO ENTRE OS CUSTOS TOTAIS DE PROPRIEDADE
19.1. Análise e comparação entre os custos totais de propriedade das soluções identificadas, levando-se em conta os valores de aquisição dos ativos, insumos, garantia e manutenção. Foi solicitado a um dos fornecedores contatados que enviasse à equipe de planejamento da contratação um preço de tabela para que fosse possível dimensionar o impacto orçamentário da contratação (e-mail SEI 0496223) .
Com efeito, embora constate-se extensa lista de requisitos de arquitetura tecnológica no ETP (peça 75, p. 15-21) , não se localiza no documento estudo das alternativas de mercado, o que poderia ajudar a identificar o impacto de tais requisitos sobre a competição. Há menção apenas à realização de cotação com um fornecedor para dimensionar o impacto orçamentário da contratação.
ii. Do apontamento feito pelo parecer jurídico
Cumpre destacar que tal situação já havia sido apontada pelo parecer emitido pela Procuradoria Federal da AGU junto ao Cade, o qual destacou em seu parecer exatamente a carência de um estudo das alternativas de mercado (peça 81, p. 10) : 
87. Contudo, observa-se algumas questões de cunho formal que merecem exame pela área técnica, as quais serão adiante delineadas, sugerindo-se que se avalie a inserção das seguintes análises no referido documento:
i. O ETPC aparentemente não contemplou integralmente as exigências do artigo 12, inciso I, [da IN 4/2014/SLTI/MP] o que merece ser objeto de aperfeiçoamento, especialmente no que se refere à alínea "b", que preconiza que sejam avaliadas as soluções disponíveis no mercado. É que a Administração informa que não há opções gratuitas satisfatórias. Todavia, a análise de alternativas existentes não impõe que tais opções sejam necessariamente gratuitas. Tal análise pode contribuir até mesmo para o aperfeiçoamento da descrição do objeto a ser contratado. Portanto, convém que o item 15.1 do ETPC contemple a análise de outras opções do mercado, ainda que não sejam gratuitas;
ii. O item 16 do ETPC informa que não se aplica ao caso as indagações a que se refere o artigo 12, inciso II. Todavia, convém que seja aperfeiçoada a justificativa para tal entendimento (de que as alíneas do inciso II "não se aplicam ao caso") . Isso porque, havendo possibilidade de resposta objetiva para as indagações (sim/não) , fica claro que a opção "não se aplica" somente pode ser adotada de forma residual, mediante justificativa. Portanto, convém que seja aperfeiçoado o ETPC também neste ponto;
Contudo, embora alertada, a equipe de planejamento assim se manifestou (peça 82, p. 2) :
Sobre esse item do parecer [87], informamos:
i. O ETPC contempla explicações sobre as ferramentas gratuitas, suas peculiaridades e limitações para cada solução ao longo do item 14 (Levantamento das alternativas) . A equipe de planejamento da contratação identificou durante a especificação detalhada da solução realizada durante a confecção do Termo de Referência que mesmo as ferramentas pagas têm módulos gratuitos (ex.: pacotes de regras, dashboards e coletores, como o descrito no item 3.13.5.30 do Termo de Referência, sobre a solução de correlacionamento de eventos) .
ii. Foi ajustado o item "Da análise da solução", do Estudo Técnico Preliminar da Contratação (0542728) 
Verifica-se que tanto ao responder à observação 87.i quanto à observação 87.ii, a equipe não discutiu as alternativas de mercado. No caso da observação 87.i, a equipe permaneceu discutindo a questão das alternativas gratuitas ou alternativas pagas com módulos gratuitos, não atacando a essência da observação do Parecer, qual seja: a falta de análise das alternativas de soluções de mercado. Já ao responder o item 87.ii, a equipe adicionou uma justificativa à lista de verificação presente na seção 16 do ETP, conforme sugeriu a consultoria jurídica. No entanto, mesmo ao responder à exigência do Art. 12, inciso II, alínea "c", da IN 4/2014/SLTI/MP, a equipe não considerou analisar as opções do mercado, limitando-se a responder ao trecho final do dispositivo normativo. Observe-se, a seguir, o que define a norma e a análise feita pela equipe (peça 82, p. 2 e peça 75, p. 46) :
Exigência de análise de alternativas de mercado, conforme IN 4/2014/SLTI/MP
Art. 12. O Estudo Técnico Preliminar da Contratação será realizado pelos Integrantes Técnico e Requisitante, compreendendo as seguintes tarefas:
 (...) 
II - avaliação das diferentes soluções que atendam aos requisitos, considerando:
 (...) 
c) a capacidade e alternativas do mercado, inclusive a existência de software livre ou software público;
Justificativa adicionada ao ETP após apontamento da consultoria jurídica (peça 75, p. 40) 
	Requisito
	Sim
	Não
	Não se aplica
	Justificativa

	A solução é um software livre ou público?

	X
	Os softwares livres encontrados não atendem a necessidade do Cade conforme exposto no item 13.

iii. Análise dos requisitos
Sob outra ótica, de maneira geral, observa-se que os requisitos estão alinhados em âmbito geral com as justificativas do TR, mas não são justificados. Ou seja, não há justificativa específica para requisitos detalhados que acabam limitando a competitividade e/ou servindo para a limitação da licitação a algumas ferramentas. Passe-se agora à análise dos requisitos solicitados pela oitiva.
De certa maneira, o requisito 15 apresenta em sua própria descrição a justificativa de sua necessidade, qual seja, viabilizar a gestão das senhas de credenciais de dispositivos que estejam off-line em função de necessidade ou situação específica.
Observe-se agora o requisito 17, o qual comportou longa discussão na representação e em sede recursal acerca do atendimento aos padrões de criptografia FIPS 140-2, PKCS#11 ou superior por hardware utilizando dispositivos HSM (Hardware Security Module ou módulo de segurança em hardware) .
A Nota Técnica 13/2019 assim se posicionou:
O item exige que a solução possua capacidade de criptografia do seu banco de dados. Trata-se de requisito essencial para provimento de segurança institucional pois, em seu banco de dados, serão armazenadas todas as credenciais de contas administrativas que gerenciam todos os equipamentos, sistemas, aplicações críticas da organização. Os modelos criptográficos, além de amplamente utilizado no mercado, são requisitos essenciais para avaliação da capacidade de segurança da solução, pois de nada adiantaria concentrar todas as senhas, se elas fossem armazenadas de forma insegura, com criptografia fraca ou sem criptografia.
Segundo a mesma NT 13/2019, o requisito se enquadra na seguinte justificativa constante do TR (peça 25, p. 1) :
Prover de forma segura o armazenamento centralizado das credenciais de acesso dos ativos de rede em alta disponibilidade;
 (...) 
Aprimorar a segurança da informação e comunicação do Cade.
Não se discute o "caput" do requisito, o qual requer criptografia do banco de dados da solução, que seria utilizado para armazenar as credenciais gerenciadas pela solução. De fato, o caput do requisito 17 encontra-se literalmente descrito na justificativa do TR. Contudo, mesmo a NT 13/2019 não trouxe justificativas para adoção dos padrões FIPS 140-2, PKCS#11 ou superior por hardware utilizando dispositivos HSM.  A argumentação do Cade é de que tais padrões são amplamente utilizados no mercado.
Ocorre que, como o caso concreto amplamente demonstrou, houve intensa discussão se a ferramenta ofertada - uma das líderes de mercado - seria capaz de atender tal requisito. Fossem tão comuns os protocolos citados, a ponto de não precisarem ser justificados especificamente pelo Cade, não teríamos tido lide em torno de tal item e nem tampouco desclassificações. Além disso, não foi apresentado pelo Cade na oitiva comprovação de que tenha feito, em sede de planejamento, análise do impacto da adoção de tal requisito sobre o mercado. 
Para o item 59, o Cade justificou, por meio da NT 13/2019, a importância da autenticação multifator (peça 68, p. 26) . Fez, ainda, menção à Norma Complementar 7 GSI/PR, a qual recomenda utilização da autenticação de múltiplos fatores. Contudo, o Cade não trouxe qualquer justificativa para que a ferramenta desse suporte aos fatores que indicou: certificados digitais, smart cards, tokens RSA, auth ou Google Autenthication. Com efeito, embora tenha justificado o requisito da autenticação multifator, não restaram justificados os fatores que optou por adotar. Por exemplo, cabe questionar: o Cade precisa de tantas formas de autenticação multifator para a interface web e de administração da solução de gerenciamento de acessos privilegiados? Não bastaria adotar um ou dois fatores de uso predominante por parte da pequena equipe de gestão do Conselho? Tal requisito foi determinante para a desclassificação da representante, pois, embora a solução Beyond Trust viabilize a autenticação multifator, o Cade terminou por exigir o atendimento de forma nativa a fatores não justificados no TR.
Com relação ao item 69, entende-se que o requisito apresentou o subconjunto mínimo de tipos de comportamentos anormais que deveriam ser detectados pela ferramenta. Entre os controversos, a suspeita de roubo de credenciais e o acesso privilegiado feito por fora da ferramenta (peça 25, p. 13) .
A NT 13/2019 apresentou como justificativa o fato de que a solução de gerenciamento de acessos preconiza a capacidade de auditar, registrar e rastrear o uso de contas privilegiadas. Entende-se que o acesso privilegiado feito por fora da ferramenta (item 69.10) é facilmente deduzido das justificativas apresentadas no item 2 do TR (peça 25, p. 1) .  
Contudo, com relação à capacidade de produzir informações ou relatórios relativos à suspeita de roubo de credenciais (item 69.9, peça 25, p. 13) , embora seja também possível deduzir a importância de tal funcionalidade para a melhoria da gestão e segurança do acesso privilegiado no âmbito do Cade, não é possível avaliar qual o impacto de tal exigência sobre o mercado e sobre o valor da licitação. Em verdade, o Cade em sua resposta à oitiva não apresentou evidências de que tal estudo tenha sido realizado durante o planejamento da licitação.
Em resumo, tal subitem poderia representar um requisito restritivo para a licitação e ter impacto sobre o preço, uma vez que o Conselho adotou o requisito sem convicção de quais soluções seriam capazes de atendê-lo.  
No que diz respeito ao item 	74, o Cade apresentou como justificativa na NT 13/2019 (peça 68, p. 27) , que o requisito é fundamental para melhorar o tempo de reação a comportamentos anômalos identificados na ferramenta ou no monitoramento de ativos e visa prover resposta ativa mesmo quando da ausência de profissionais humanos no ambiente. Acrescentou também:
O item exige que a solução forneça meios de integração de forma que outras soluções consigam encerrar sessões suspeitas. A exigência faz parte de requisito básico de segurança e está justificado no trecho do Termo de Referência em destaque "Suportar integração com os sistemas internos do Cade"
De fato, a justificativa apresentada, embora não constante do TR, é válida considerando-se os objetivos gerais da contratação. A relação com o trecho indicado no TR, por sua vez, é um pouco frágil, uma vez que há uma menção vaga a integração com sistemas no Cade e não com ferramentas que permitam o encerramento de sessões suspeitas (SIEM) . A integração com sistemas do tipo SIEM está descrita em vários requisitos das soluções contratadas no Edital em comento.
Por fim, com relação ao item 75, a NT 13/2019 (peça 68, p. 27) afirmou:
Como a solução deverá ter capacidade de monitoramento e auditoria, o item exige que a solução possua capacidades básicas de configuração alertas automáticos em caso de detecção de anomalias. A automação é altamente necessária, pois o tempo de administração e monitoramento de forma manual de soluções como esta não se justifica devido ao desperdício de recursos, visto que o Cade possui uma equipe enxuta. Vale salientar que o parque de infraestrutura do Cade é formado basicamente por servidores Windows e Linux. As 4 possibilidades exigidas na especificação acima visou atender às diferentes formas de apresentação realizadas pelos dispositivos desses sistemas operacionais.
Ainda, a área técnica acrescentou novamente que o requisito estaria justificado pela lista geral de requisitos da solução, constante do item 2.3. Em verdade, trata-se de justificar um requisito específico com base em um requisito geral. É compreensível que os requisitos gerais estejam intrinsicamente ligados às justificativas para aquisição da solução. Contudo, os requisitos específicos precisam ser mais minuciosamente avaliados.
No caso concreto, por exemplo, não há justificativa plausível com análise do impacto sobre o mercado do seguinte quesito:
4. Eventos configurados manualmente, devem permitir atribuição de nível de risco customizado
Permanece a dúvida: qual a utilidade desse requisito? Quantas ferramentas do mercado são capazes de permitir a definição de eventos manualmente com atribuição de nível de risco customizado. Esse é um requisito padrão das soluções desse tipo ou se trata de uma funcionalidade específica de uma ferramenta? São perguntas que o TR e nem as respostas do Cade foram capazes de esclarecer.
Em resumo, observa-se que algumas das exigências feitas pelo Cade para a solução encontram-se justificadas pelo teor do TR e pelos próprios objetivos de ferramentas voltadas à gestão de acessos privilegiados. Entretanto, houve apontamento de requisitos específicos que não foram justificados no TR. Tampouco demonstrou o Cade ter feito análise do impacto da adoção de tais requisitos sobre o mercado. Entende-se que, ao associar uma lista numerosa de requisitos a requisitos técnicos bastante específicos e não precisamente justificados, o Cade contribuiu para que se estabelecesse uma complexa lide na presente licitação, caminhando em sentido contrário ao apregoado pelos Acórdão 2407/2006-TCU-Plenário e 2.471/2008-TCU-Plenário, ambos de relatoria do Min. Benjamin Zymler.
Caso estivéssemos diante de uma situação bastante singular, onde só houvesse uma única solução de mercado que atendesse às necessidades do Cade para tal finalidade, estaríamos diante de uma situação de inexigibilidade ou mesmo de indicação de marca. Não parece ser o caso, visto que o Cade, na resposta à oitiva, afirma acreditar que várias das soluções que figuram no quadrante mágico do Gartner poderiam lhe atender (peça 43, p. 7) . 
Conclusão
Com efeito, entende-se que o Cade adotou uma ampla lista de requisitos, os quais terminaram por fundamentar a desclassificação de uma das principais soluções do mercado, sem que houvesse justificativa suficiente nos autos da contratação para adoção de tais requisitos, nem estudos que demonstrassem o impacto de sua adoção na competição e no valor da licitação.
De acordo com a jurisprudência do TCU (Ac. 2.407/2006-TCU-Plenário e 2.471/2008-TCU-Plenário, Rel. Benjamin Zymler) , a organização pública licitante deve especificar apenas aqueles requisitos indispensáveis à contratação do objeto evitando-se o detalhamento excessivo que possa prejudicar a competição. Deve, ainda, segundo o Art. 11 da IN 1/2019/SGD/ME, realizar estudo que avalie as alternativas de mercado capazes de atender ao objeto que especificou. Ao adotar quatrocentos e noventa e sete requisitos técnicos para as soluções que contratava nessa licitação, o Cade trouxe para si a responsabilidade de fazer um estudo de mercado complexo, que fosse capaz de apresentar as soluções que atendessem a esse grande conjunto de requisitos, bem como se colocou em situação de ter que discutir amiúde o cumprimento de tais requisitos por parte dos licitantes. A complexidade do processo de apuração da proposta técnica, bem como o contencioso que se instaurou, decorre da numerosa e complexa lista de requisitos tecnológicos especificados na licitação.
d) classificação da empresa Techbiz em relação aos subitens 17 e 20, em observação ao art. 50 da Lei nº 9.784/1999.
Oportuno recordar que as alegações da representante quanto à eventual falha do Cade em apurar o atendimento aos requisitos 21, 27, 34, 37, 42, 43, 44, 49, 51, 54, 56, 57, 59, 63, 74, e 75 já foram rechaçadas na instrução preliminar da seguinte forma (peça 35, p. 5) :
35. Em relação aos outros subitens (21, 27, 34, 37, 42, 43, 44, 49, 51, 54, 56, 57, 59, 63, 74, e 75) , entende-se que, a despeito da fundamentação do Cade não ter sido extensiva, a empresa DFTI também não logrou êxito em demonstrar que a solução proposta pela Techbiz não atenderia os itens requeridos no termo de referência. Além disso, entende-se que houve tratamento isonômico por parte do Cade, uma vez que o mesmo nível de detalhamento foi conferido para aprovar a atual solução vencedora (peça 17) e, inicialmente, a solução da DFTI (peça 8) , que ocorreu antes dos recursos da Disruptec e TechBiz (peças 9 e 10) .
Em consonância com a preliminar, o Despacho do Ministro-Relator Raimundo Carreiro (peça 38) determinou a oitiva do Cade e da empresa Techbiz a respeito dos requisitos 17 e 20 (peça 38, p. 3) .
Resposta do Cade (peça 43, p. 8) 
A respeito desses itens, o Cade assim se posicionou:
Quanto ao item 17, nota-se pelo fragmento do documento CyberArk Digital Vault Security standards (0598096)  p.5 que a ferramenta é compatível com os padrões exigidos na especificação técnica. A documentação é incontestável sobre a compatibilidade, visto que foi encontrado um trecho que fala claramente sobre a implementação de criptografia AES-256 compatível com o padrão FIPS 140-2 e possibilidade de armazenamento em equipamento do tipo HSM, sendo inclusive uma recomendação de segurança da fabricante como bom uso de sua ferramenta.
Quanto ao item 20, foi dito na nota técnica 1 (0565630) onde do manual Privileged Access Security Implementation Guide (0597814) p. 1346 a informação se encontra. Há a descrição sobre como a ferramenta ofertada pela Techbiz é protegida contra a "abertura" do módulo de cofre de senha da solução de gerenciamento de acesso privilegiado. A ferramenta tem uma chave utilizada para acessar o cofre que é desejável não ser perdida. Caso seja, há uma "chave de emergência" para recuperação de dados do cofre caso este não esteja operacional. Esta chave só deve ser utilizada se o cofre estiver inacessível por falta de operação ou perda da chave de acesso. Ou seja, há uma chave de acesso para acessar o container criptografado e, em caso de perda, uma chave de recuperação. Caso esta chave de recuperação seja perdida, todas as credenciais serão irrecuperáveis, conforme trecho abaixo do manual (...) 
Na NT 13/2019/CGTI/DAP/CADE (peça 68, p. 22) , a equipe técnica do Cade acrescenta que a ferramenta Cyberark foi auditada e certificada pela empresa responsável pelo padrão, sendo possível constatar nitidamente que a solução suporta o padrão FIPS 140-2. Alega ainda que o Edital não exigia compatibilidade com todo o rol de algoritmos existente no padrão FIPS 140-2 e que para demonstrar a compatibilidade com o padrão deveria suportar um ou mais algoritmos dentro do padrão exigido.
Resposta da Techbiz (peça 69, p. 16-20) 
A respeito do item 17, a empresa Techbiz reitera o atendimento ao item afirmando:
Observa-se, e é patente, que o texto mencionado e extraído da página 5 do documento oficial CYBERARK Digital Vault Security Standards é cristalino na demonstração do atendimento aos requisitos solicitados no certame (... FIPS 140-2 COMPLIANT AES-256...) . Mesmo assim, em acréscimo e reforço e para que não haja qualquer dúvida, no website oficial do fabricante, consta no documento em https://lp.CYBERARK.com/rs/316-CZP-275/images/ds-Privileged-Access-Security.pdf, na página inicial, na coluna esquerda e compondo o item "Specifications", a expressão (...) FIPS 140-2 VALIDA TED CRYPTOGRAPHY (...) .
A empresa ainda alega que a solução Cyberark não apenas é Compliant, mas também Validated, ou seja, o software mais que cumpriria o requisito de compatibilidade exigido pelo Cade (peça 69, p. 17) .
A respeito do subitem 17.3, a empresa reitera que o documento encaminhado "Configure HSM Key Management.pdf" demonstra de forma cristalina o atendimento completo às especificações contidas no Edital, pois o mesmo tipifica e elenca as formas de configuração da integração com a plataforma Cyberark PAS de forma nativa. Assevera também que, em tempo de recurso e diligência, fora indicado o site global do fabricante Cyberark, onde restaria explicitado as diversas integrações e respectivas homologações por parte dos fabricantes de módulos HSM.
A empresa também lista diversos trechos da documentação onde estão citadas configurações para integração com dispositivos HSM (peça 69, p. 18) .
A respeito do item 20, a empresa indica (peça 69, p. 19) :
3.4.1. Para o referido item, a plena comprovação da funcionalidade teve sua referência indicada à página 1346, do manual "Privileged Access Security Implementation Guide.pdf", encaminhado originalmente em tempo de habilitação e proposta, na seção "Server Keys", onde consta descritivo que explica como as chaves são geradas durante a instalação e em tempo de execução.
Análise
Inicia-se a análise técnica pela avaliação dos esclarecimentos referentes ao requisito 17.
A representante afirmara, na inicial (peça 1, p. 21-23) , que a documentação técnica apresentada pela empresa Techbiz não seria capaz de comprovar o suporte total ao padrão FIPS 140-2 porque este envolveria diversos outros protocolos de criptografia além do AES-256. Também se aduziu que os documentos apresentados não faziam qualquer menção ao item de gerenciamento de encriptação PKCS#11 ou dispositivos HSM.
Com relação ao suporte ao padrão FIPS 140-2 e protocolo AES-256, conforme consta no Termo de Referência, o Cade verificou a compatibilidade tendo, inclusive, apresentado certificação pela qual passou o produto Cyberark (peça 70) . Na documentação consta que a solução implementa algoritmos de criptografia padrão FIPS 140-2 para suportar funções como encriptação, decriptação e hash, utilizando formato de chave AES-256 (peça 70, p. 43) . Dessa forma, constata-se que não procedem as alegações da representante quanto a esse ponto. Ainda, de fato, não há menção no TR a exigência de suporte "TOTAL" ao padrão FIPS 140-2, conforme sugeriu a representante.
 No entanto, ao analisar-se a nota técnica que rejeitou o recurso da DFTI contra a habilitação da Techbiz, não se identificou menção à documentação que comprove a adoção do padrão de criptografia PKCS#11 (peça 74, p. 4) . Houve, a título de exemplo, citação à documentação citada "CyberArk Digital Vault Security Standard" (peça 72, p. 5) , a qual contém recomendação de uso de dispositivo do tipo HSM, mas não cita o protocolo PKCS#11.
A resposta à oitiva provida pelo Cade também é silente quanto ao atendimento ao padrão PKCS#11 (peça 43, p. 8) . A Nota Técnica 13/2019/CGTI/DAP/CADE (peça 68, p. 22) também se limita a argumentar que a documentação e o site do fabricante demonstram compatibilidade com soluções HSM, mas não cita o protocolo PKCS#11.
Por outro lado, a resposta à oitiva realizada pela Techbiz (peça 69, p. 19) cita a documentação entregue ("Privileged Access Security Installation Guide") que comprovaria o atendimento ao padrão PKCS#11. Tal guia está registrado no documento SEI 0562110, constante do sítio do Cade (https://sei.cade.gov.br) , sob o processo 08700.003102/2018-39 (referente ao Pregão Eletrônico em discussão) . A consulta ao documento confirma que há citação ao padrão PKCS#11 na criação de credenciais (peça 89, p. 693) .
Apesar disso, foi possível perceber ausência de manifestação acerca do atendimento ao protocolo PKCS#11 por parte do Cade na nota técnica que apreciou o recurso da DFTI (peça 74) , na resposta à oitiva (peça 43) e na nota técnica que instruiu a diligência efetuada pelo TCU (peça 68) , possivelmente resultante de mero erro formal ou da grande quantidade de requisitos em discussão no recurso, uma vez que a documentação apresentada pela empresa em sede de habilitação/diligência contemplava tal padrão.  Por essa razão, e considerando-se o princípio do formalismo moderado e da verdade material, entende-se que a representação a respeito do item 17 é improcedente. 
Passa-se à análise dos esclarecimentos referentes ao item 20.
A Nota Técnica 13/2019/CGTI/DAP/CADE (peça 68, p. 23) é bastante esclarecedora a esse respeito, destacando o que já seria possível deduzir da documentação oficial: que não há chave-mestra de posse da fabricante, mas tão somente chaves geradas no momento da instalação e de posse da utilizadora da solução para restauração em caso de desastre. Aliás, se isso fosse possível, muito provavelmente a solução não estaria ocupando posição de liderança no mercado, haja vista que não haveria qualquer garantia de segurança para os clientes. 
A resposta à oitiva apresentada pela Techbiz também apresenta argumentação no mesmo sentido (peça 69, p. 19-20) , apresentando trechos da documentação que tratam da geração do par de chaves criptográficas, inclusive com uso de dispositivos HSM. É improcedente a alegação da representante quanto a esse item.
Conclusão
A respeito de eventuais falhas cometidas na análise da documentação técnica apresentada pela empresa Techbiz, a representação é procedente apenas sob um aspecto: não foi possível constatar que o Cade tenha verificado a comprovação de compatibilidade da solução para com o protocolo PKCS#11, exigido no TR. As demais argumentações a respeito dos itens 17 (ausência de atendimento ao padrão FIPS-140-2, ao protocolo AES-256 e falta de compatibilidade com soluções HSM) e 20 (existência de chave-mestra da fabricante capaz de violar a criptografia da solução) não são procedentes. 
e) Da competição realizada no Pregão 8/2018 (peças 87 e 88) 
Alguns fatos precisam ser destacados a respeito da competitividade do Pregão 8/2018, de forma a ajudar a formar o contexto geral da licitação.
A fase aleatória só durou dois minutos e teve uma única troca na primeira posição, disputada entre as empresas Dfti e Global IP (peça 87) .
A empresa Techbiz, declarada vencedora, não participou da fase aleatória do Grupo 2, tendo ganhado o certame com uma proposta feita na fase de lances (peça 87) .
De maneira geral, vários licitantes (oito) participaram da fase de lances (peça 88) , mas apenas três participaram da fase aleatória. A breve duração dessa fase pode ter influenciado negativamente nesse sentido. Como conclusão, verifica-se que a empresa declarada vencedora não estava ativamente envolvida na disputa por ocasião de seu encerramento (peça 87) .
f) da ausência de memória de cálculo fundamentando o quantitativo de UST demandado e sua fórmula de cálculo/aferição (peça 35, p. 6-7) 
Conforme apontado na instrução preliminar, os instrumentos de planejamento não apresentam memória de cálculo que fundamente o volume de UST contratados. Assim, restou consignado na preliminar (peça 35, p. 6-7) :
49. Além disso, verifica-se que o Cade pretende contratar o serviço de customização com base na métrica Unidade de Serviço Técnico (UST) . Considerando que a Sefti tem encontrado, em diversas fiscalizações, distorções no uso dessa métrica e que o Cade não apresentou memória de cálculo fundamentando o quantitativo previsto (peça 34, p. 41, item 2.8) , afrontando o art. 19, inciso II, da Instrução Normativa 4/2014 da Secretaria de Logística e Tecnologia da Informação (IN SLTI 4/2014) , e o item 9.1 do Acórdão 2471/2008-TCU-Plenário, Rel. Benjamin Zymler, o qual assevera que se deve fundamentar a relação entre a demanda prevista e quantidade de serviço a ser contratada, sugere-se dar ciência, na instrução de mérito, quanto a ausência de demonstração que a quantidade de UST necessária para realizar tais serviços é compatível com os custos e recursos alocados pela contratada, bem como o esforço necessário para concluir as atividades desejadas.
A resposta apresentada pelo Conselho, no entanto, não se manifestou sobre esse aspecto, concentrando-se apenas nos elementos de oitiva destacados (peça 43) . 
Verifica-se, no caso concreto, que os instrumentos de planejamento, notadamente o ETP e o TR, não apresentaram quaisquer justificativas para o volume de UST indicado, não apresentaram catálogo de serviço e nem tampouco a forma de cálculo da métrica. Dessa forma, não há qualquer garantia sobre o volume de serviços a ser exigido da contratada. 
De maneira mais resumida, assim consta do termo de referência da licitação para os três grupos, inclusive para os dois não questionados pela representante (peça 25, p. 2-3) :
	Grupo
	Item
	Quantidade
	Justificativa

	1
	4 - Serviço de customização para a solução de gerenciamento de identidade
	2.930 UST
	Esse quantitativo foi estipulado considerando a complexidade da solução, interoperabilidade com as soluções já existentes no Cade demandas de customização da ferramenta para alinhamento aos processos de negócio e perfis funcionais da Autarquia, experiência da equipe da CGTI

	2
	8 - Serviço de customização para a solução de gerenciamento de acessos privilegiados
	1.645 UST
	Esse quantitativo foi estipulado considerando a complexidade da solução, interoperabilidade com as soluções já existentes no Cade demandas de customização da ferramenta para alinhamento aos processos de negócio, e dinamismo na alteração de acessos privilegiados na Autarquia, experiência da equipe da CGTI

	3
	12 - Serviço de customização para a solução de correlacionamento de eventos
	2.925 UST
	Esse quantitativo foi estipulado considerando a complexidade da solução, interoperabilidade com as soluções já existentes no Cade demandas de customização da ferramenta para alinhamento aos processos de negócio e extração de relatórios relacionados aos controles de segurança da Autarquia, experiência da equipe da CGTI

Já a tabela abaixo, apresenta os valores considerados vencedores na licitação para esses itens e o valor total (peças 84, 85 e 86) :
	Grupo
	Vencedora
	Item
	Quantidade
	Valor unitário
	Valor total

	1
	Techbiz
	4 - Serviço de customização para a solução de gerenciamento de identidade
	2.930 UST
	R$ 222,00
	R$ 650.460,00

	2
	Techbiz
	8 - Serviço de customização para a solução de gerenciamento de acessos privilegiado s
	1.645 UST
	R$ 250,00
	R$ 411.250,00

	3
	Ish Tecnologia
	12 - Serviço de customização para a solução de correlacionamento de eventos
	2.925 UST
	R$ 213,00
	R$ 623.025,00

					TOTAL
	R$ 1.684.735,00

Conforme apresentado anteriormente, o valor referente aos serviços medidos em UST para o grupo 2 correspondem a cerca de R$ 411 mil reais. Somados os três grupos chegam a R$ 1,68 milhão. No entanto, não há como se avaliar o volume de serviço a ser demandado ou entregue com base nessa medida, uma vez que não há memória de cálculo que a defina. São perguntas que não podem ser respondidas: 1.645 UST correspondem a aproximadamente quantas horas de trabalho? 164 horas? 16 horas? 300 horas? Sem a fórmula e sem o catálogo de serviços, não há como se definir. Dessa maneira, são cerca de R$ 1,68 milhão de reais em serviços desprovidos de memória de cálculo ou forma de apuração.
Nota-se que os quantitativos de usuários e de dispositivos, respectivamente, dos itens 1, 5 e 9 da mesma tabela (peça 25, p. 2-3) , também se encontram definidos de maneira sintética e vaga. Por exemplo, o Cade informa que o número de 1.000 dispositivos (item 5) decorre de:
Esse quantitativo foi estipulado considerando o número de ativos de infraestrutura nos ambientes físicos e virtualizados do Cade. Foi observado também Portfólio de Soluções de TIC do Cade e Catálogo de Serviço de Tecnologia da Informação do Cade, disponibilizados no endereço: http://www.cade.gov.br/acesso-ainformacao/publicacoes-institucionais/tecnologiada-informacao. Além disso, novas contratações que estão em andamento no exercício de 2018
Entretanto, não acompanha o estudo informação ou memória de cálculo que indique o número de ativos físicos ou virtualizados que serão atendidos.
É fato conhecido que, em diversas contratações públicas, a precariedade da definição da métrica de cálculo utilizada no contrato, especialmente quando utilizada a UST, resultou em prejuízos significativos ao Erário. Como exemplo, reproduzem-se de trechos de fiscalizações e julgados recentes do TCU envolvendo a aplicação desta métrica:
TC Processo 015.920/2018-6 Ac. 1.626/2019-TCU-Plenário, Rel. Min. Augusto Sherman
A constatação inicial foi de que muitas das atividades realizadas tinham um preço elevado por hora de trabalho dos profissionais, levando em conta a quantidade de UST da tarefa e seu tempo total de execução, com base nos relatórios do Citsmart. 
 (...) 
c.8) considerando-se o valor mensal que a empresa estaria despendendo com os 180 profissionais alocados, conforme constou da proposta, acrescidos os encargos, os tributos e o lucro, estimou-se que o MS deveria estar pagando à empresa Cast um valor mensal da ordem de R$ 2.558.554,23, porém verificou-se que o desembolso do ministério relativo ao Contrato 19/2014 superou, no mês de maio/2018, R$ 7,8 milhões.
TC Processo 016.111/2018-4, Ac. 1.627/2019-TCU-Plenário, Rel. Min. Augusto Sherman
74. Os argumentos supracitados não se sustentam pois, como será visto de forma detalhada no Item III.2 deste relatório, diversas atividades que consumiram UST não fazem parte do objeto da contratação (Painel de Contratos, suporte a sistemas legado, etc.) , enquanto outras atividades apresentaram superdimensionamento de UST nas ordens de serviço, tais como o diagnóstico situacional realizado em todas as superintendências, que consumiu 16.936 UST (R$ 3.810.600,00) e não trouxe quase nenhum resultado prático.
TC Processo 016.115/2018-0, Ac. 2.974/2018-TCU-Plenário, Rel. Min. Augusto Sherman
76. As cotações obtidas são ainda mais questionáveis pois o termo de referência elaborado pelo MI carecia de elementos mínimos para a definição precisa dos custos de UST, métrica estabelecida para a prestação dos serviços de apoio estratégico previstos no Contrato 20/2016-MI. O Ministério não elaborou catálogo de serviços que permitisse mensurar os custos unitários das atividades que integram esses serviços. E mais, na ausência de elementos que permitam uma definição de custos adequada, é comum que as empresas apresentem propostas com valores inflados a fim de se resguardarem.
 (...) 
78. Além disso, qualquer documento que tenha sido enviado como referência para elaboração de propostas de preços na cotação empreendida pelo Ministério não continha os elementos suficientes para formulação de preços. Destaque-se que a contratação envolvia a métrica de UST e não havia catálogo de serviços elaborado pelo Ministério.
 Embora a preliminar tenha sugerido que a instrução de mérito tratasse a questão por meio de ciência da irregularidade ao órgão, com a devida vênia, entende-se que a irregularidade não é passível de ciência. Trata-se de questão ligada diretamente à definição e quantificação do objeto contratado, sendo determinante para o dimensionamento da contratação e do valor a ser pago.
Dessa forma, quanto ao grupo 2, entende-se que a irregularidade é grave o suficiente para, somada aos demais problemas identificados, impedir a continuidade do certame. Para os demais grupos, tendo em vista que os contratos foram firmados e se encontram em execução, considera-se necessário determinar ao órgão que adote medidas para assegurar que o valor dispendido em serviços de customização, pagos mediante UST, estejam coerentes com o quantitativo de profissionais empregados, volume de horas efetivamente gastos e com a remuneração dos respectivos profissionais, prevenindo-se da ocorrência de distorções significativas, como as que foram identificadas em outras fiscalizações envolvendo a aplicação da métrica UST.
DO PEDIDO DE MEDIDA CAUTELAR E DA PROPOSTA DE ENCAMINHAMENTO
Consoante o art. 276 do Regimento Interno/TCU, o Relator poderá, em caso de urgência, de fundado receio de grave lesão ao Erário, ao interesse público, ou de risco de ineficácia da decisão de mérito, de ofício ou mediante provocação, adotar medida cautelar, determinando a suspensão do procedimento impugnado, até que o Tribunal julgue o mérito da questão. Tal providência deverá ser adotada quando presentes os pressupostos do fumus boni iuris e do periculum in mora.		
Compulsando os presentes autos, verifica-se que, em 26/4/2019, o Ministro-Relator Raimundo Carreiro indeferiu a medida cautelar pleiteada pela empresa DFTI (peça 52, p. 4) em função da ausência do periculum in mora.
Com relação à situação do Pregão Eletrônico SRP 8/2018 - o qual resultou na ARP 1/2019, conforme já apresentado no histórico, em 12/4/2019, o CADE enviou o Ofício 2515/2019/CGOFL/DAP/CADE (peça 46) , por meio do qual afirmou que desde a ciência da referida representação não prosseguiria com quaisquer atos tendentes à formalização do contrato administrativo.
No caso presente, não se constatou especialmente vícios na desclassificação da representante, conforme alegado, mas diversos vícios de origem, uma vez que a desclassificação resultou da adoção de requisitos não justificados de forma suficiente, potencialmente restritivos e que inviabilizaram a participação de uma das principais soluções do mercado. 
Embora não se possa assegurar que a solução desclassificada atenderia a um conjunto de requisitos essencial ao Cade, foi possível verificar que houve especificação de grande e detalhado conjunto de requisitos sem a devida justificativa.
No caso concreto, a classificação da solução ofertada pela empresa Techbiz em detrimento da solução oferecida pela representante, resultou em um acréscimo total de cerca de R$ 378 mil reais, pois a solução considerada vencedora custou aproximadamente 25% a mais que a solução desclassificada. 
Ainda, foram identificados outros problemas críticos para o certame, como a não realização de uma pesquisa de mercado para avaliar as potenciais soluções aptas a atender o Cade, a qual havia sido objeto de apontamento da procuradoria jurídica. Também se verificou a falta de memória de cálculo que justifique os quantitativos de serviços contratados, bem como a ausência de fórmula de cálculo da métrica (UST) utilizada para o dimensionamento dos serviços. Dessa forma, não é possível se aferir o quantitativo de serviços contratados, qual a justificativa desse volume e tampouco demandar ou atestar objetivamente o volume de serviços entregue. Registre-se que, somando-se os itens 4, 8 e 12, pertencentes respectivamente aos três grupos disputados, os serviços licitados chegam a aproximadamente R$ 1,68 milhão.
A reedição da licitação importará em custos para a administração que precisam ser sopesados. No caso presente, da data em que foi registrado o documento de formalização da demanda (peça 76) , em 22/5/2018, até a assinatura dos primeiros contratos oriundos decorrentes do PE SRP 8/2018, em 21/12/2018 e 24/12/2018, decorreram aproximadamente sete meses. Isso, sem considerar o tempo e esforço despendido desde a autuação da representação (peça 1) , em 26/2/2019. Na data de finalização dessa instrução, 23/8/2018, tem-se que a contratação já dura cerca de um ano e dois meses. 
É inegável o custo administrativo em termos de recursos humanos envolvidos no processo licitatório em cenário de reconhecida escassez de servidores públicos ante à paralisação da realização de concursos. Além disso, o atraso na implementação de projetos como esse colabora para que o Cade permaneça exposto aos riscos e dificuldades que motivaram a realização da contratação.
Sob o prisma jurídico, a jurisprudência do TCU admite que haja aproveitamento do certame com invalidação apenas dos atos insuscetíveis de aproveitamento, sendo possível retomar o certame no momento imediatamente anterior ao ato ilegal. Nesse sentido, os Acórdão 637/2017-TCU-Plenário, Rel. Aroldo Cedraz, 3.092/2014-TCU-Plenário, Rel. Bruno Dantas, 421/2018-TCU-Plenário, Rel. Walton Alencar.
Porém, no caso em questão, os atos ora discutidos estão no núcleo original da contratação, pois tratam-se da própria definição dos requisitos do objeto, da ausência de estudo de mercado fundamentado que avaliasse as potenciais soluções aptas a atender aos requisitos especificados, da falta de fundamentação dos quantitativos de serviços contratados, bem como da ausência de detalhamento da fórmula de cálculo da métrica adotada. Portanto, não é possível anular apenas um ato intermediário no processo, visto que as falhas decorrem de fases fundamentais do processo de planejamento, de definição do objeto e da forma de medição. Como conclusão, será proposto determinar ao Cade que adote providências para anular a ARP decorrente da licitação do grupo dois (solução de gerenciamento de acessos privilegiados) , bem como atos precedentes a respeito desse grupo. 
Há que se registrar que, embora os grupos 1 e 3 não tenham sido ponto focal dessa representação, a análise do edital e do processo de contratação revelou problemas comuns aos três grupos e não somente ao grupo 2. Contudo, os grupos 1 e 3 encontram-se em fase distinta, uma vez que já foram contratados e encontram-se em execução, sendo impertinente a sua suspensão, uma vez que tal ato poderia implicar em prejuízos ainda maiores para a Administração. Nesse sentido, o TCU já entendeu em outras ocasiões que a anulação do ato não pode gerar consequências mais gravosas do que a continuidade do contrato com irregularidades. Como exemplo, citam-se os excertos das decisões abaixo:
O risco de prejuízos para a Administração decorrentes de eventual paralisação do certame pode justificar a convalidação de atos irregulares, a exemplo de ilícita desclassificação de proposta de licitante, de forma a preservar o interesse público, pois a atuação do Poder Público não pode ocasionar um dano maior do que aquele que objetiva combater com a medida administrativa. (Ac. 13.748/2018-TCU-1ª Câmara, Rel. Walton Alencar) 
O perigo de dano ao erário pode justificar a convalidação de atos irregulares, a exemplo de ilícita desclassificação de propostas de licitantes, de forma a preservar o interesse público, mas isso não implica dizer que tais atos sejam lícitos nem afasta a necessidade da adequada apuração das responsabilidades. (Ac. 2.143/2013-TCU-Plenário, Rel. Benjamin Zymler) 
Dessa forma, entende-se impertinente promover a interrupção dos contratos já assinados. Contudo, tendo em vista os inúmeros casos observados por esta unidade técnica de má utilização da métrica UST e, considerando que não houve especificação da fórmula de cálculo da métrica para os grupos 1 e 3 da presente licitação, considera-se necessário determinar ao Cade que adote medidas para se assegurar que os serviços prestados estejam coerentes com os valores despendidos pela administração, por meio da constituição, no âmbito do processo de fiscalização contratual, de memória de cálculo que contemple, pelo menos, as ordens de serviço emitidas, o volume de horas de trabalho efetivamente gastas na realização do serviço e o perfil dos profissionais utilizados. Assim, espera-se que o Cade possa adotar atitude diligente com vistas a evitar o pagamento por serviços em valores desproporcionais aos custos incorridos pelas empresas contratadas.
CONCLUSÃO
O documento constante da peça 1 foi conhecido como representação por meio de Despacho do Ministro Relator Raimundo Carreiro em 21/3/2019 (peça 38, p. 2) .
	O requerimento de medida cautelar, por sua vez, foi indeferido em 26/4/2019 pelo Ministro-Relator tendo em vista a ausência do periculum in mora (peça 52, p. 4) 
	Além disso, diante dos fatos apurados, concluiu-se que a representação formulada pela empresa DFTI é parcialmente procedente, conforme se expõe a seguir.
A exaustiva lista de requisitos especificada pelo Cade praticamente inviabilizou que os licitantes pudessem comprovar, por meio de documentos e especificações-padrão dos produtos, o atendimento a parte dos mais de uma centena de requisitos técnicos, alguns dos quais ainda subdivididos em comprovações de compatibilidade com tipos de equipamentos. Tais exigências levaram a sucessivas discussões acerca da compatibilidade da solução e à apresentação de documentações complementares, que terminaram por serem rechaçadas pelo Conselho (parágrafos 34 a 50) . 
Outras manifestações da representante, no entanto, não foram comprovadas, tais como: possível omissão do Edital sobre os modelos de ativos de TI constantes da infraestrutura do Cade (parágrafos 51 a 55) ; desclassificação irregular em função do não atendimento dos requisitos 59, 69, 74 e 75 (parágrafos 68 a 78) ; classificação irregular da proposta da Techbiz quanto ao atendimento aos requisitos 17 e 20 (parágrafos 131 a 140) .
Ainda, verificou-se a existência de falhas graves no planejamento da licitação, especialmente a ausência de estudo e metodologia que justifique a quantificação dos serviços contratados, bem como a falta de fórmula de cálculo da métrica adotada (UST) , em afronta ao Art. 16, inciso II, da IN 4/2014/SLTI/MP, vigente à época do certame (parágrafos 146 a 156) . 
A conclusão central da representação, no entanto, é que o Cade adotou uma ampla e minuciosa lista de requisitos, os quais terminaram por fundamentar a desclassificação de uma das principais soluções do mercado, sem que houvesse justificativa suficiente nos autos da contratação para a exigência de tais requisitos, nem estudos que demonstrassem o impacto de sua adoção na competição e no valor da licitação (parágrafos 90 a 119) .
De acordo com a jurisprudência do TCU, a organização pública licitante deve especificar apenas aqueles requisitos indispensáveis à contratação do objeto, e por meio estudo que coteje as várias soluções de mercado capazes de atender àqueles requisitos que especificou. Ao adotar quatrocentos e noventa e sete requisitos técnicos para as soluções que contratava nessa licitação, o Cade trouxe para si a responsabilidade de fazer um estudo de mercado complexo, que fosse capaz de apresentar as soluções que atendessem a esse grande conjunto de requisitos, bem como se colocou em situação de ter que discutir amiúde o cumprimento de tais requisitos por parte das licitantes. A complexidade do processo de apuração da proposta técnica, bem como o contencioso que se instaurou, decorreu da numerosa e complexa lista de requisitos tecnológicos especificados na licitação (parágrafos 90 a 119) .
Considerando o exposto na representação, entende-se que não há outra alternativa a não ser propor à consideração superior determinar ao Cade que anule a licitação do grupo 2 do PE SRP 8/2018, além de determinar que adote medidas para a mitigar os riscos envolvidos na execução e no faturamento dos serviços contratados nos grupos 1 e 3, bem como outras propostas de caráter preventivo para evitar a repetição de problemas em futuras licitações.
Por fim, tendo em vista que o Cade suspendeu por iniciativa própria as tratativas de contratação do grupo 2 após a representação, que não houve identificação de indícios de má-fé, que não houve qualquer tipo de restrição ou sonegação de informação, não será proposta a audiência dos responsáveis pela contratação por parte do Cade, resguardada a possibilidade de reavaliação dos atos à luz de novos elementos.
INFORMAÇÕES ADICIONAIS 
A representante requereu, na inicial, ser admitida a no processo na qualidade de interessada, na forma do art. 144, § 2º, do Regimento Interno do TCU.
O Ministro Relator Raimundo Carreiro, indeferiu o pedido, com fundamento no Art. 146, §2º, do Regimento Interno do TCU: 
7. Também acolho a proposição da unidade técnica para que seja indeferido o pedido de ingresso da representante como parte interessada do processo, uma vez que a representação da DFTI não demonstrou, de forma clara e objetiva, razão legítima para a empresa intervir no processo.
PROPOSTA DE ENCAMINHAMENTO
Ante todo o exposto, submetem-se os autos à consideração superior, propondo:
conhecer da presente representação, satisfeitos os requisitos de admissibilidade previstos nos arts. 235 e 237, inciso VII, do Regimento Interno deste Tribunal, c/c o art. 113, § 1º, da Lei 8.666/1993) e no art. 103, § 1º da Resolução - TCU 259/2014, para, no mérito, considera-la parcialmente procedente;
assinar prazo de quinze dias, com fundamento no artigo 71, inciso IX, da Constituição Federal, c/c artigo 45 da Lei 8.443, de 1992, para que o Cade adote providências para anular a ARP 1/2019, oriunda do Pregão Eletrônico 8/2018, grupo 2, e respectivos atos precedentes, tendentes à contratação de solução de gerenciamento de acessos privilegiados, tendo em vista os vícios identificados no presente processo; 
determinar ao Cade que, com fundamento no artigo 71, inciso IX, da Constituição Federal, c/c artigo 45 da Lei 8.443, de 1992, no prazo de trinta dias, adote providências para assegurar que a contratação de serviços objeto dos itens 4 e 12 do Pregão Eletrônico 8/2018 não incorra em pagamentos desproporcionais aos serviços prestados, constituindo também, no processo de fiscalização contratual, memória de cálculo contemplando, pelo menos, os valores pagos, as respectivas ordens de serviço, o volume de horas trabalhadas e o perfil dos profissionais que prestaram os respectivos serviços, em atenção ao Art. 14 c/c Art. 32, inciso II, c/c Art. 38, §3º, inciso II, da IN 1/2019/SGD/ME.
determinar ao Cade que, no prazo de trinta dias, comunique a este Tribunal as medidas adotadas em razão das deliberações expedidas neste Acórdão;
recomendar ao Cade que, caso opte, por realizar nova contratação da solução de acessos privilegiados, considere realizar a prova de conceito prevista no Art. 12, §1º, da IN 1/2019/SGD/ME;
indeferir o pedido de ingresso da representante como parte interessada do processo, com fulcro nos art. 144, §2º, c/c art. 146, § 2º, do Regimento Interno/TCU; 
comunicar ao Conselho Administrativo de Defesa Econômica, à empresa Techbiz Forense Digital Ltda. e à representante a decisão que vier a ser adotada nestes autos;
 arquivar os presentes autos, nos termos do art. 237, parágrafo único, c/c o art. 250, inciso I, do Regimento Interno/TCU."
2.	Estando os autos em meu Gabinete o Cade junto ao processo, em 30/10/2019, novos elementos. Por essa razão, por intermédio do Despacho à peça 94, de 12/11/2019, restituí os autos à Sefti para reinstrução da matéria.
3.	Transcrevo a seguir, nos termos do art. 1º, § 3º, inciso I, da Lei nº 8.443/92, a instrução de 21/11/2019, lavrada no âmbito da Secretaria de Fiscalização de Tecnologia da Informação (peça 95) , cujas conclusões contaram com a anuência do corpo diretivo daquela unidade técnica (peças 96 e 97) .
"INTRODUÇÃO
	Cuidam os autos de representação, com pedido de adoção de medida cautelar (peça 1) , formulada pela empresa DFTI Comércio e Serviços de Informática Ltda. (DFTI) , em 26/2/2019, a respeito de possíveis ilegalidades ocorridas no Pregão Eletrônico 8/2018 (PE SRP 8/2018) do Conselho Administrativo de Defesa Econômica (Cade) .
O PE SRP 8/2018 (Processo SEI 08700.003102/2018-39, peça 5) tem por objeto a contratação de soluções de gerenciamento de identidade, gerenciamento de acessos privilegiados e correlação de eventos, dividido em três grupos, com critério de adjudicação de menor preço por grupo (peça 5) . Os grupos 1, 2 e 3 foram estimados em R$ 2.343.011,95, R$ 1.986.250,00 e R$ 3.649.102,00, respectivamente (peça 25, p. 35, item 12) .
Em relação ao grupo 2, o qual foi objeto de representação da licitante, a empresa Techbiz Forense Digital Ltda. (Techbiz) , CNPJ 05.757.597/0002-18, foi declarada vencedora com lance de R$ 1.860.260,00, após as três primeiras empresas terem suas propostas recusadas, entre elas, a DFTI, 2ª colocada, com lance de R$ 1.482.250,00 (peça 6) . As duas propostas estão organizadas assim (peças 78 e 79) :
HISTÓRICO
O histórico do presente processo até a autuação da peça 90 (instrução anterior) consta dos parágrafos 5 a 13 daquela peça.
Em 5/9/2019 a Sefti, por meio de instrução técnica que contou com a concordância do supervisor do trabalho e do titular da secretaria, propôs, essencialmente (peça 90, p. 31-32 e peças 91-92) :
2.1. considerar a representação parcialmente procedente;
2.2. assinar prazo para que o Cade adotasse providências a fim de anular a Ata de Registro de Preços (ARP) 1/2019, oriunda do PE SRP 8/2018, grupo 2; e
2.3. determinar ao Cade que adotasse providências para assegurar que a contratação de serviços objeto dos itens 4 e 12 do PE SRP 8/2018 não incorra em pagamentos desproporcionais aos serviços prestados.
Há outras propostas, mas apenas as citadas acima são relevantes para a análise expedita que será feita por meio da presente instrução.
Estando os autos no gabinete do Exmo. Sr. Relator, em 30/10/2019 o Cade apresentou o Ofício 7005/2019/DAP/Cade (peça 93, p. 1-2) , acompanhado da Nota Técnica 17/2019/CGTI/DAP/Cade (peça 93, p. 3-10) , por meio da qual a área técnica daquele órgão traz informações que considera relevantes para a decisão do Tribunal.
Em 12/11/2019 o Exmo. Sr. Relator encaminhou os autos à Sefti para que, tomando conhecimento do conteúdo da peça 93, reavalie a proposta de encaminhamento das peças 90-92 à luz dos novos elementos.
EXAME TÉCNICO
A presente instrução se concentrará apenas no conteúdo dos novos elementos apresentados pelo Cade e eventuais impactos na proposta de encaminhamento anterior.
		Resumo das alegações do Cade
De forma resumida, o Cade apresenta os seguintes argumentos:
2.4. tendo em vista apenas o quantitativo de requisitos técnicos, ele não apresenta discrepâncias com relação a outras contratações semelhantes, o que demonstra que o quantitativo não foi excessivo (peça 93, p. 4) ;
2.5. quando comparado mesmo com contratações mais simples e menos complexas, como, por exemplo, compra de computadores, o PE SRP 8/2018 também apresenta número de requisitos não excessivo (peça 93, p. 5) ;
2.6. a empresa declarada vencedora do grupo 2 (Techbiz) se propôs a rever os valores de sua menor proposta de preços, de modo que o novo valor dos itens 5, 6 e 7 do grupo 2 ofertado por aquela empresa passou a ser R$ 1.235.497,00. Registra-se que o valor para os mesmos itens ofertado pela DFTI em tempo de licitação foi de R$ 1.235.500,00. Diante desse cenário, estaria afastado o risco de sobrepreço no referido grupo (peça 93, p. 6-8) ;
2.7. o Cade optou, diante dos achados abordados na representação, notadamente no que diz respeito aos itens mensurados em Unidades de Serviços Técnicos (UST) , por excluir os referidos itens dos contratos já assinados e também do contrato porventura a ser firmado em decorrência do grupo 2 (peça 93, p. 8) ; e
2.8. os grupos 1 e 3, os quais não foram objetos de representação, já foram contratados com as respectivas vencedoras. A fim de que a solução almejada funcione adequadamente, é mister que as soluções de todos os três grupos estejam em funcionamento. Diante desse cenário, eventual anulação do grupo 2 do PE SRP 8/2018 poderia causar grandes prejuízos ao Cade, decorrentes da necessidade de nova licitação e todo o trâmite dela decorrente (peça 93, p. 9) .
Análise das alegações do Cade
Acerca do quantitativo de requisitos (itens 10.1 e 10.2) 
O Cade tenta passar a ideia de que a quantidade de requisitos técnicos constante do Termo de Referência (TR) do PE SRP 8/2018 não seria um problema. Contudo, conforme pode ser observado na instrução anterior, o que foi apontado é que há uma série de requisitos no TR sem as devidas justificativas, as quais deveriam constar dos Estudos Técnicos Preliminares (ETP) .
Acrescente-se que o número de requisitos grande ou pequeno não tem tanto significado. O que realmente importa é a justificativa para tais requisitos e o grau de impacto de cada um deles nos níveis de competitividade do certame. A comparação do número de requisitos é imprópria, pois podem haver soluções extremamente sofisticadas, com inúmeros requisitos, mas que sejam também altamente padronizadas pelo mercado e de fácil aferição.
O trecho a seguir resume a essência da falha apontada pela Sefti na instrução pretérita a respeito dos requisitos.
118. Em resumo, observa-se que algumas das exigências feitas pelo Cade para a solução encontram-se justificadas pelo teor do TR e pelos próprios objetivos de ferramentas voltadas à gestão de acessos privilegiados. Entretanto, houve apontamento de requisitos específicos que não foram justificados no TR. Tampouco demonstrou o Cade ter feito análise do impacto da adoção de tais requisitos sobre o mercado. Entende-se que, ao associar uma lista numerosa de requisitos a requisitos técnicos bastante específicos e não precisamente justificados, o Cade contribuiu para que se estabelecesse uma complexa lide na presente licitação, caminhando em sentido contrário ao apregoado pelos Acórdão 2407/2006-TCU-Plenário e 2.471/2008-TCU-Plenário, ambos de relatoria do Min. Benjamin Zymler. (peça 90, p. 21. grifou-se) 
Entende-se, portanto, que o comparativo de quantidade de requisitos apresentado pelo Cade por meio de nota técnica não merece ser acolhido como justificativa.
Acerca da nova proposta comercial da empresa Techbiz (item 10.3) 
A empresa declarada vencedora (quarta colocada) se propôs a rever os valores ofertados, de forma a ficarem R$ 3,00 menores que aqueles ofertados pela segunda colocada (DFTI) . Vale lembrar que, enquanto a DFTI ofertou o valor de R$ 1.235.500,00 para o grupo 2, a Techbiz apresentou nova proposta de R$ 1.235.497,00.
A redução de valores poderia ser aceita, em princípio, apenas durante a fase de negociação, e desde que devidamente desclassificadas aquelas licitantes com melhores lances. No caso concreto, o Cade afirma que a solução ofertada pelas três primeiras colocadas não atende às suas necessidades (peça 93, p. 7) .
Em senso estrito, não poderia ser aceita a redução de valores. Tendo em vista que por meio da instrução anterior (peça 90) restou demonstrado que não é possível afirmar categoricamente que todos os requisitos elencados seriam necessários, a presença deles poderia estar significando a ocorrência de sobrepreço no grupo 2 quando comparados os valores da vencedora e os valores da representante (segunda colocada) .
Todavia, tendo em vista as alegações do Cade a respeito dos custos relativos a uma nova licitação, combinadas com a decisão da empresa Techbiz de reduzir seus valores àqueles propostos pela empresa DFTI, entende-se que tal situação é capaz de afastar um dos motivos que levou a Sefti a propor a anulação do PE SRP 8/2018, qual seja, a economicidade do grupo 2 da licitação.
Acerca da exclusão dos itens mensurados em UST (item 10.4) 
O Cade decidiu eliminar os itens mensurados em UST (itens 4, 8 e 12, sendo o item 8 pertencente ao grupo 2) . No caso do grupo 2, item 8, ele seria excluído no ato de contratação, isto é, não faria parte do contrato a ser firmado. Os demais seriam objeto de aditivos contratuais junto às empresas vencedoras dos grupos 1 e 3.
Segundo a nota técnica, o Cade decidiu retirar os itens mensurados em UST, todos relativos a serviços de customização das soluções contratadas, por concordar com os apontamentos da Sefti a respeito das fragilidades na estimativa e na mensuração dos mesmos. A retirada deles das contratações significará uma redução de R$ 1.737.385,00 nos contratos relativos aos três grupos do PE SRP 8/2018 (peça 8) .
A retirada dos itens mensurados em UST representa uma outra forma de se tentar corrigir as falhas de planejamento da contratação por meio de ajustes no contrato a ser firmado ou por meio de termos aditivos aos contratos vigentes. A exemplo do item anterior, entende-se que essa ação é capaz de afastar um dos motivos que levou a Sefti a propor a anulação do grupo 2 do PE SRP 8/2018 - problemas relacionados à utilização da métrica UST para os serviços.
Acerca dos prejuízos potenciais ao Cade decorrentes da anulação (item 10.5) 
Na instrução anterior, houve reconhecimento de que havia potencial para prejuízos ao Cade decorrentes da necessidade de anulação do grupo 2 do PE SRP 8/2018. Contudo, ao sopesar os riscos decorrentes da contratação com falhas e os potenciais prejuízos da anulação, entendeu-se que os riscos seriam maiores, motivo pelo qual foi proposta a anulação.
Diante dos ajustes propostos pelo Cade, por meio da redução dos valores aos patamares da licitante com segundo melhor lance e também por meio da exclusão dos itens mensurados em UST, entende-se que os riscos foram reduzidos, de modo a poder-se considerar a continuidade da contratação nos termos propostos pelo Cade por meio da peça 93.
CONCLUSÃO
A alegação do Cade a respeito de que o número de requisitos do PE SRP 8/2018 é compatível com outros certames semelhantes não merece ser acolhida, pois o quantitativo de requisitos por si só não foi objeto de apontamento da Sefti na instrução anterior (parágrafos 11-14) .
Os ajustes propostos pelo Cade por meio da Nota Técnica 13/2019/CGTI/DAP/Cade a serem feitos no contrato decorrente do grupo 2, bem como nos contratos vigentes, relativos aos grupos 1 e 3, são suficientes para reduzir os riscos apontados pela Sefti na instrução anterior, de modo que se entende razoável o prosseguimento da contratação do grupo 2 do PE SRP 8/2018 pelo Cade (parágrafos 15-23) .
Tendo em vista que a concordância com a continuidade do certame está condicionada ao Cade tomar as providências às quais se comprometeu por meio do Ofício 7005/2019/DAP/Cade e da Nota Técnica 17/2019/CGTI/DAP/Cade, será proposto que aquele Conselho apresente evidências da efetivação das ações por ele propostas.
Por fim, registra-se que a proposta de encaminhamento, apresentada a seguir, considera os pontos abordados nesta instrução e também os pontos da instrução anterior (peça 90) , de forma que ela representa a consolidação das duas propostas.
PROPOSTA DE ENCAMINHAMENTO
Ante todo o exposto, submetem-se os autos ao gabinete do Relator, Ministro Raimundo Carreiro, com as seguintes propostas:
2.9. conhecer da presente representação, satisfeitos os requisitos de admissibilidade previstos nos arts. 235 e 237, inciso VII, do Regimento Interno deste Tribunal, c/c o art. 113, § 1º, da Lei 8.666/1993) e no art. 103, § 1º da Resolução-TCU 259/2014, para, no mérito, considera-la parcialmente procedente;
2.10. assinar prazo de sessenta dias, com fundamento no artigo 71, inciso IX, da Constituição Federal, c/c artigo 45 da Lei 8.443/1992, para que o Conselho Administrativo de Defesa Econômica  apresente a este Tribunal evidências que comprovem que foram adotadas as medidas mitigadoras dos riscos envolvidos na contratação a ser realizada decorrente do PE SRP 8/2018, conforme indicado no Ofício 7005/2019/DAP/Cade e na Nota Técnica 17/2019/CGTI/DAP/Cade, isto é, caso firme contrato relativo ao grupo 2 do PE SRP 8/2018, somente o faça relativamente aos itens 5, 6 e 7, e dentro dos limites de valores reduzidos apresentados pela empresa;
2.11. recomendar ao Conselho Administrativo de Defesa Econômica, com base no art. 250, inciso III, do Regimento Interno do TCU, que quando da necessidade de realização de nova contratação de solução tecnológica que envolva elevada complexidade técnica, considere realizar a prova de conceito prevista no art. 12, §1º, da IN 1/2019/SGD/ME;
2.12. recomendar ao Conselho Administrativo de Defesa Econômica, com base no art. 250, inciso III, do Regimento Interno do TCU, que em futuras contratações que possam envolver remuneração baseada em UST ou similares, atente para a observância dos pressupostos estabelecidos no item 9.1.3 do Acórdão 2037/2019-TCU-Plenário;
2.13. indeferir o pedido de ingresso da representante como parte interessada do processo, com fulcro nos art. 144, §2º, c/c art. 146, § 2º, do Regimento Interno do TCU;
2.14. comunicar ao Conselho Administrativo de Defesa Econômica, à empresa Techbiz Forense Digital Ltda. e à empresa DFTI Comércio e Serviços de Informática Ltda. a decisão que vier a ser adotada nestes autos; e
2.15. arquivar os presentes autos, nos termos do art. 237, parágrafo único, c/c o art. 250, inciso I, do Regimento Interno do TCU."
É o Relatório.

8.1. Mariana Melato Araujo (39682/OAB-DF) e outros, representando Techbiz Forense Digital S.a.  
8.2. Fernando José Gonçalves Acunha (21184/OAB-DF), representando DFTI - Comércio e Serviços de Informática Ltda.

Não atuou.

REPRESENTAÇÃO. CONTRATAÇÃO DE SOLUÇÕES DE GERENCIAMENTO DE IDENTIDADE, GERENCIAMENTO DE ACESSOS PRIVILEGIADOS E CORRELAÇÃO DE EVENTOS. ADOÇÃO DE MEDIDAS SANEADORAS PELA UNIDADE JURISDICIONADA. PROCEDÊNCIA PARCIAL. DETERMINAÇÃO. RECOMENDAÇÃO. CIÊNCIA AOS INTERESSADOS.

REPRESENTAÇÃO (REPR)

Secretaria de Fiscalização de Tecnologia da Informação (SEFTI).

Inicialmente, registro que atuo nestes autos por força do sorteio, conforme termo juntado presente processo à peça 23.
2.	A Representação em análise pode ser conhecida, visto que estão presentes os requisitos de admissibilidade previstos nos arts. 235 e 237, inciso VII, do Regimento Interno deste Tribunal, c/c o art. 113, § 1º, da Lei 8.666/1993.
3.	Trata-se de Representação, com pedido de medida cautelar, formulada pela empresa DFTI Comércio e Serviços de Informática Ltda (DFTI) sobre possíveis irregularidades ocorridas no Pregão Eletrônico 8/2018 (PE SRP 8/2018) sob a responsabilidade do Conselho Administrativo de Defesa Econômica (Cade) .
4.	O objeto do certame é a contratação de soluções de gerenciamento de identidade, gerenciamento de acessos privilegiados e correlação de eventos, dividido em três grupos, com critério de adjudicação de menor preço por grupo (peça 5) . Os grupos 1, 2 e 3 foram estimados em R$ 2.343.011,95, R$ 1.986.250,00 e R$ 3.649.102,00, respectivamente (peça 25, p. 35, item 12) .
5.	Por meio do Despacho à peça 38, de 22/3/2019, preliminarmente ao exame da medida cautelar, determinei a realização de oitiva prévia do Cade, bem como indeferi o ingresso da representante como parte interessada nestes autos, nos seguintes termos, verbis:
	" (...) 
	Dessa forma, preliminarmente ao exame da adoção da medida cautelar pleiteada, adoto as seguintes providências:
	I) conheço da presente representação, satisfeitos os requisitos de admissibilidade previstos nos arts. 235 e 237 do Regimento Interno/TCU c/c o art. 113, § 1o, da Lei nº 8.666/1993;
	II) determino, nos termos do art. 276, § 2º, do Regimento Interno/TCU, a oitiva prévia do Cade, para que, no prazo de cinco dias úteis, manifeste-se sobre os fatos apontados na representação formulada pela DFTI, apresentando justificativas especialmente quanto aos tópicos a seguir:
	a) desclassificação da empresa DFTI e classificação da empresa Techbiz em relação ao subitem 15 do item 5 do grupo 2 do edital, bem como possível omissão do termo de referência a respeito da identificação dos modelos dos ativos de TI, em atenção ao art. 50 da Lei nº 9.784/1999;
	b) desclassificação da empresa DFTI em relação aos subitens 17, 59, 69, 74 e 75 do item 5 do grupo 2 do edital, bem como confirmação se considerou a documentação complementar da empresa que, segundo ela, demonstraria que atende os requisitos da solução, em observação ao art. 50 da Lei nº 9.784/1999;
	c) a necessidade da exigência dos subitens 15, 17, 59, 69, 74 e 75, em consonância com a Jurisprudência do TCU (item 9.3.2 do Acórdão 2407/2006-TCU-Plenário, relator Ministro Benjamin Zymler) , apontando, com evidências, quais soluções de mercado atenderiam o Cade;
	d) classificação da empresa Techbiz em relação aos subitens 17 e 20, em observação ao art. 50 da Lei nº 9.784/1999;
	III) conceder à empresa Techbiz o prazo de cinco dias úteis para, caso deseje, manifestar-se sobre os fatos apontados na presente representação, alertando-a quanto à possibilidade de o Tribunal, no caso de restarem confirmadas as irregularidades, poder vir a desconstituir ato ou processo administrativo ou alterar contrato em seu desfavor;
	IV) indeferir o pedido de ingresso da representante como parte interessada do processo, com fulcro no art. 146, § 2º, do Regimento Interno/TCU;
	V) alertar os responsáveis pelo Pregão Eletrônico nº 8/2018 (PE SRP 8/2018) , no âmbito do Conselho Administrativo de Defesa Econômica, inclusive a autoridade designada pela sua homologação e assinatura do respectivo contrato, de que o pedido de medida cautelar será examinado após a oitiva ora determinada, e que a eventual consumação de irregularidades em razão do prosseguimento dos atos decorrentes do certame sujeitará os respectivos agentes às sanções legais previstas na Lei nº 8.443/92;
	VI) encaminhar cópia das peças 1 e 35, bem como da presente decisão, ao Cade e à empresa Techbiz, a fim de subsidiar as suas manifestações;
	VII) dar ciência desta decisão à representante e ao Cade."
6.	Após a realização da oitiva, o Cade informou ao Tribunal, por meio do Ofício 2515/2019/CGOFL/DAP/CADE (peça 46) , de 12/4/2019, que desde a ciência da presente Representação não prosseguiu com quaisquer atos tendentes à formalização do contrato administrativo.
7.	Por essa razão, principalmente, por intermédio do Despacho à peça 52, de 26/4/2019, acolhi a proposta da Sefti e indeferi, naquele momento, a medida cautelar pleiteada pela representante, bem como determinei a realização de diligência ao Cade, nos termos a seguir, verbis:
" (...) 
Em face do exposto, indefiro, no presente momento, a medida cautelar pleiteada pela empresa DFTI Comércio e Serviços de Informática Ltda., ante a ausência do periculum in mora, ao tempo que determino seja expedida diligência, com fundamento no art. 157 do RI/TCU, ao Conselho Administrativo de Defesa Econômica, para que, no prazo de quinze dias, sejam encaminhados os seguintes documentos:
a) análises técnicas e respectivas evidências comprobatórias que justificaram a desclassificação da empresa DFTI em relação aos subitens 15, 17, 59, 69, 74 e 75 do item 5 do Grupo 2 do edital do PE 8/2018;
            b) análises técnicas e respectivas evidências comprobatórias que justificaram a classificação da empresa Techbiz em relação aos subitens 15, 17 e 20 do item 5 do Grupo 2 do edital do PE 8/2018;
             c) análises técnicas e econômicas sobre a necessidade da exigência dos subitens 15, 17, 59, 69, 74 e 75;
             d) evidências que confirmem a consideração da documentação complementar da empresa DFTI que, segundo ela, demonstraria que a sua solução atendia aos requisitos exigidos.
9.	Determino, ainda, que seja (m) :
	a) alertados os responsáveis pelo Pregão Eletrônico 8/2018, no âmbito do Conselho Administrativo de Defesa Econômica (CADE) , inclusive a autoridade designada pela sua homologação e assinatura do respectivo contrato, que a eventual consumação de irregularidades em razão do prosseguimento dos atos decorrentes do certame sujeitará os respectivos agentes às sanções legais previstas na Lei 8443/92;
	b) comunicado desta decisão a representante, o Conselho Administrativo de Defesa Econômica e a empresa Techbiz Forense Digital Ltda."
8.	A análise de mérito inicialmente elabora pela Sefti (peça 90) concluiu que o Cade adotou "ampla e minuciosa" lista de requisitos, os quais terminaram por fundamentar a desclassificação de uma das principais soluções do mercado, sem que houvesse justificativa suficiente nos autos da contratação para a exigência de tais requisitos, nem estudos que demonstrassem o impacto de sua adoção na competição e no valor da licitação.
9.	Por essa razão a unidade técnica propôs, inicialmente, assinar prazo de quinze dias para que o Cade adotasse providências para anular a ARP 1/2019, oriunda do Pregão Eletrônico 8/2018, a parte referente ao grupo 2, e respectivos atos precedentes tendentes à contratação de solução de gerenciamento de acessos privilegiados, tendo em vista as falhas identificadas no presente processo.
10.	A Sefti registrou, ainda, que tendo em vista que o Cade suspendeu por iniciativa própria a contratação do grupo 2 após ter ciência sobre a presente Representação; que não houve identificação de indícios de má-fé; que não houve qualquer tipo de restrição ou sonegação de informação; não havia proposta de audiência dos responsáveis pela contratação, resguardada a possibilidade de reavaliação dos atos à luz de novos elementos.
11.	Estando os autos em meu Gabinete o Cade junto ao processo, em 30/10/2019, novos elementos. Por essa razão, por intermédio do Despacho à peça 94, de 12/11/2019, restituí os autos à Sefti para reinstrução da matéria à luz das novas informações.
12.	O Cade optou, diante dos achados abordados na representação, por excluir os itens mensurados em Unidades de Serviços Técnicos (UST) dos contratos já assinados e também do contrato porventura a ser firmado em decorrência do grupo 2. A retirada dos mencionados itens das contratações significará uma redução de R$ 1.737.385,00 nos contratos relativos aos três grupos do PE SRP 8/2018.
13.	A nova análise da Sefti registra que a retirada dos itens mensurados em UST representa uma forma de se corrigir as falhas de planejamento da contratação mediante ajustes no contrato a ser firmado ou por meio de termos aditivos aos contratos vigentes. Assim, a unidade técnica entende que essa ação é capaz de afastar um dos motivos que a levou a propor a anulação do grupo 2 do PE SRP 8/2018 (problemas relacionados à utilização da métrica UST para os serviços) .
14.	a empresa declarada vencedora do grupo 2 (Techbiz) apresentou nova proposta comercial e se propôs a rever os valores de sua menor proposta de preços, de modo que o novo valor dos itens 5, 6 e 7 do grupo 2 ofertado por aquela empresa passou a ser R$ 1.235.497,00. Ressalto que o valor para os mesmos itens ofertado pela DFTI na fase de licitação foi de R$ 1.235.500,00. Diante desse cenário, estaria afastado o risco de sobrepreço no referido grupo.
15.	As medidas adotadas pelo Cade no exercício de sua autotutela administrativa, desde a suspensão da contratação até a resolução das falhas apontadas na presente Representação, demonstram que aquele Órgão considera os apontamentos feitos pelo Tribunal, não somente para correção do certame em análise mas também para aprimoramento de futuras licitações. 
16.	O trabalho cooperativo do Cade somado ao fato de que não há indícios de má fé quanto às falhas inicialmente apontadas e corrigidas voluntariamente, me levam a acolher a nova proposta da Sefti para não determinar a anulação da parte referente ao grupo 2 ARP 1/2019, oriunda do Pregão Eletrônico 8/2018, desde que aquele Conselho apresente a este Tribunal evidências que comprovem a adoção das medidas mitigadoras dos riscos envolvidos na contratação a ser realizada decorrente do PE SRP 8/2018, conforme indicado no Ofício 7005/2019/DAP/Cade e na Nota Técnica 17/2019/CGTI/DAP/Cade, isto é, caso firme contrato relativo ao grupo 2 do PE SRP 8/2018, somente o faça relativamente aos itens 5, 6 e 7, e dentro dos limites de valores reduzidos apresentados pela empresa.
17.	Julgo pertinente apenas ajustar a fundamentação para a determinação ao Cade com fulcro no art. 250, inciso II, do RI/TCU, em vez do artigo 71, inciso IX, da Constituição Federal, c/c artigo 45 da Lei 8.443, de 1992, tendo em vista que não restou apurada transgressão a norma legal ou regulamentar de natureza contábil, financeira, orçamentária, operacional ou patrimonial, como a própria unidade técnica reconhece ao determinar o arquivamento do presente processo com fulcro no art. 250, inciso I, do RI/TCU, verbis:
"Art. 250. Ao apreciar processo relativo à fiscalização de atos e contratos, o relator ou o Tribunal: 
I - determinará o arquivamento do processo, ou o seu apensamento às contas correspondentes, se útil à apreciação destas, quando não apurada transgressão a norma legal ou regulamentar de natureza contábil, financeira, orçamentária, operacional ou patrimonial; 
II - determinará a adoção de providências corretivas por parte do responsável ou de quem lhe haja sucedido quando verificadas tão somente falhas de natureza formal ou outras impropriedades que não ensejem a aplicação de multa aos responsáveis ou que não configurem indícios de débito e o arquivamento ou apensamento do processo às respectivas contas, sem prejuízo do monitoramento do cumprimento das determinações;" (grifei) 
18.	Ante o exposto, voto por que o Tribunal adote a minuta de acórdão que ora submeto à apreciação deste Colegiado.
TCU, Sala das Sessões Ministro Luciano Brandão Alves de Souza, em 27 de novembro de 2019.
RAIMUNDO CARREIRO 
Relator